---
title: "Modül 03 — Rehberli Laboratuvar"
subtitle: "Veri görselleştirme: ggplot2"
author: "Prof. Dr. Hakan Mehmetcik"
date: "`r Sys.Date()`"
lang: tr
format: pdf
editor: visual
execute:
  echo: true
  warning: true
  message: false
  cache: false
df-print: kable
knitr:
  opts_chunk:
    dev: "cairo_pdf"
    fig.width: 5.5
    fig.height: 3.2
    fig.align: "center"
---

## Bu Belge Nedir?

Bu bir **sınav provası değildir**; ders saatinde birlikte, bilgisayar
başında yapılacak bir uygulama defteridir. Notlandırılmaz.

Belge iki bölümden oluşur:

-   **Görevler** (Bölüm A–G): her görevde ne yapmanız gerektiği yazılıdır
    ve altında **eksik bırakılmış** bir kod iskeleti vardır. `____` gördüğünüz
    yerleri siz dolduracaksınız. Bu kodlar render sırasında çalıştırılmaz —
    sizin RStudio'da elle tamamlamanız içindir.
-   **Çözümler** (belgenin sonu): tüm görevlerin çalışan hâli ve
    grafiklerin kendisi. Önce kendiniz deneyin, tıkandığınızda bakın.

::: callout-tip
## Nasıl çalışılır

Her görevde grafiği çizdikten sonra **bir cümleyle** ne gördüğünüzü
yazın (kod öbeğinin altına, düz metin olarak). Sınavda sizden istenecek
olan kod yazmak değil, bu cümleyi kurmaktır.
:::

Başlamadan önce paketleri yükleyin ve 2007 verisini hazırlayın:

```{r}
library(ggplot2)
library(dplyr)
library(gapminder)
library(here)

gapminder_2007 <- gapminder |> filter(year == 2007)
```

------------------------------------------------------------------------

# Bölüm A — İlk Grafik ve Katmanlar

## Görev A1 — Üç katman

2007 yılında **nüfus** (`pop`) ile **yaşam beklentisi** (`lifeExp`)
arasındaki ilişkiyi bir dağılım grafiğiyle çizin.

```{r}
#| eval: false
ggplot(____, aes(x = ____, y = ____)) +
  ____()
```

## Görev A2 — Log ölçeği ekleyin

A1'deki grafikte noktaların neredeyse hepsi sol kenara yığıldı. Neden?
Grafiğe `x` ekseni için bir log ölçeği ekleyin ve grafiği yeniden
yorumlayın: nüfus ile yaşam beklentisi arasında bir ilişki var mı?

```{r}
#| eval: false
ggplot(gapminder_2007, aes(x = pop, y = lifeExp)) +
  geom_point() +
  ____()
```

------------------------------------------------------------------------

# Bölüm B — Eşleme mi, Sabit Ayar mı?

## Görev B1 — Hatayı bulun

Aşağıdaki kodu yazan öğrenci **bütün noktaların koyu yeşil ve yarı
saydam** olmasını istiyor. Kodu çalıştırın, sonucun neden istenen gibi
olmadığını açıklayın ve düzeltin.

```{r}
#| eval: false
ggplot(gapminder_2007, aes(x = gdpPercap, y = lifeExp,
                           color = "darkgreen", alpha = 0.4)) +
  geom_point() +
  scale_x_log10()
```

## Görev B2 — Rengi veriye eşleyin

Aynı grafikte bu kez noktaların rengi **kıtaya** (`continent`), boyutu
ise **nüfusa** (`pop`) göre değişsin; saydamlık bütün noktalar için
0,6 olsun.

```{r}
#| eval: false
ggplot(gapminder_2007, aes(x = gdpPercap, y = lifeExp)) +
  geom_point(aes(color = ____, size = ____), alpha = ____) +
  scale_x_log10()
```

------------------------------------------------------------------------

# Bölüm C — Dağılımlar

## Görev C1 — Histogramın aralık genişliği

2007'de kişi başı gelirin (`gdpPercap`) histogramını üç farklı aralık
genişliğiyle çizin: 1000, 5000 ve 20000 dolar. Hangisi dağılımın
yapısını en dürüst gösteriyor?

```{r}
#| eval: false
ggplot(gapminder_2007, aes(x = gdpPercap)) +
  geom_histogram(binwidth = ____, fill = "grey70", color = "white")
```

## Görev C2 — Kıtaları karşılaştırın

2007'de kıtalara göre kişi başı gelirin kutu grafiğini çizin. Kıtaları
**ortanca gelire göre** sıralayın ve `y` eksenine log ölçeği verin.
Hangi kıtada ülkeler arasındaki gelir farkı en büyük?

```{r}
#| eval: false
ggplot(gapminder_2007,
       aes(x = reorder(____, ____, FUN = median), y = gdpPercap)) +
  geom_boxplot() +
  scale_y_log10()
```

## Görev C3 — Sayma mı, hazır değer mi?

Aşağıdaki kod hata veriyor. Hata mesajını okuyun ve **iki farklı yolla**
düzeltin: biri `geom_bar()` ile, biri `geom_col()` ile.

```{r}
#| eval: false
kita_sayilari <- gapminder_2007 |> count(continent)

ggplot(kita_sayilari, aes(x = continent, y = n)) +
  geom_bar()
```

------------------------------------------------------------------------

# Bölüm D — Gamson Yasası

`data/gamson.csv` dosyasında her satır bir koalisyon partisidir:
`seat_share` partinin koalisyon içindeki sandalye payı,
`portfolio_share` kabinedeki bakanlık payıdır.

## Görev D1 — Grafik ve referans çizgisi

Veriyi okuyun; sandalye payını `x`'e, bakanlık payını `y`'ye veren bir
dağılım grafiği çizin. Aşırı çizimi azaltmak için saydamlık kullanın ve
Gamson Yasası'nın öngörüsünü ($y = x$) kırmızı bir doğru olarak ekleyin.

```{r}
#| eval: false
gamson <- read.csv(here("data", "gamson.csv"))

ggplot(gamson, aes(x = seat_share, y = portfolio_share)) +
  geom_point(alpha = ____) +
  geom_abline(intercept = ____, slope = ____, color = "firebrick") +
  coord_equal()
```

## Görev D2 — Grafiği sayıyla doğrulayın

Grafikte küçük partilerin doğrunun üstünde kaldığını gördük. Bunu
sayıyla doğrulayın: sandalye payı **%10'un altında** olan partilerin
yüzde kaçı, sandalye payından **daha fazla** bakanlık almış?

İpucu: `mean()` bir mantıksal vektöre uygulandığında `TRUE`
oranını verir (2. oturum).

```{r}
#| eval: false
gamson |>
  filter(seat_share < ____) |>
  summarise(oran = mean(portfolio_share > ____))
```

------------------------------------------------------------------------

# Bölüm E — Kategorik Değişkenler

## Görev E1 — Brexit ve cinsiyet

`data/VF_England.csv` dosyasını okuyun. Referandum oyu bilinmeyenleri
çıkarın, sonra **cinsiyete** (`gender`) göre Brexit oyunun
(`brexit_vote`) dağılımını gösteren bir oransal çubuk grafiği çizin.
Kadınlar ile erkekler arasında belirgin bir fark var mı?

```{r}
#| eval: false
vf <- read.csv(here("data", "VF_England.csv"))

vf |>
  filter(!is.na(____)) |>
  ggplot(aes(y = ____, fill = ____)) +
  geom_bar(position = "____")
```

## Görev E2 — Sıralı ölçek

`vfsafe` değişkeni de yedi basamaklı bir katılım ölçeğidir. Önce
doğrudan bir çubuk grafiği çizin ve basamakların sırasına bakın. Sonra
basamakları doğru sıraya dizip grafiği yeniden çizin.

```{r}
#| eval: false
olcek <- c("Strongly disagree", "Disagree", "Slightly disagree",
           "Neither agree nor disagree",
           "Slightly agree", "Agree", "Strongly agree")

vf |>
  mutate(vfsafe = factor(vfsafe, levels = ____)) |>
  ggplot(aes(y = vfsafe)) +
  geom_bar()
```

------------------------------------------------------------------------

# Bölüm F — Zaman ve İletişim

## Görev F1 — Türkiye ve komşuları

Türkiye, Yunanistan ve İran'ın **kişi başı gelirini** 1952–2007 arasında
çizgi grafiğiyle karşılaştırın. `y` eksenine log ölçeği verin.

```{r}
#| eval: false
gapminder |>
  filter(country %in% c("Turkey", ____, ____)) |>
  ggplot(aes(x = year, y = gdpPercap, color = ____)) +
  geom_line(linewidth = 1) +
  scale_y_log10()
```

## Görev F2 — Grafiği yayına hazırlayın ve kaydedin

F1'deki grafiği bir nesneye atayın; ona bir **bulgu** olarak yazılmış
başlık, birimli eksen adları ve kaynak künyesi ekleyin. Sonra grafiği
`gelir_karsilastirma.png` adıyla, 16 × 10 cm boyutunda kaydedin.

```{r}
#| eval: false
grafik <- ____ +
  labs(title = ____,
       x = NULL,
       y = ____,
       color = NULL,
       caption = ____) +
  theme_minimal()

ggsave(____, plot = grafik, width = ____, height = ____, units = "cm")
```

------------------------------------------------------------------------

# Bölüm G — Hata Ayıklama

Aşağıdaki dört kodun her birinde **bir** hata var. Her birini çalıştırın,
ne olduğunu gözlemleyin, hatayı bulun ve düzeltin. Dikkat: bunların
bazıları hata mesajı **vermez**; sadece yanlış bir grafik çizer.

**G1.**

```{r}
#| eval: false
ggplot(gapminder_2007, aes(x = gdpPercap, y = lifeExp))
  + geom_point()
```

**G2.**

```{r}
#| eval: false
ggplot(gapminder_2007, aes(x = gdpPercap, y = lifeExp)) +
  geom_point()
  labs(title = "Gelir ve yaşam beklentisi") +
  theme_minimal()
```

**G3.**

```{r}
#| eval: false
ggplot(gapminder_2007, aes(x = continent)) +
  geom_bar() +
  theme(axis.text.x = element_text(angle = 45, hjust = 1)) +
  theme_minimal()
```

**G4.**

```{r}
#| eval: false
ggplot(gapminder, aes(x = year, y = lifeExp)) +
  geom_line(alpha = 0.2)
```

------------------------------------------------------------------------

# Çözümler

## A1

```{r}
ggplot(gapminder_2007, aes(x = pop, y = lifeExp)) +
  geom_point()
```

## A2

```{r}
ggplot(gapminder_2007, aes(x = pop, y = lifeExp)) +
  geom_point() +
  scale_x_log10()
```

Nüfus da gelir gibi aşırı sağa çarpıktır: Çin ve Hindistan'ın nüfusu
bir milyarı aşarken ülkelerin çoğunun nüfusu birkaç milyon ile birkaç on
milyon arasındadır. Log ölçeği ülkeleri birbirinden ayırt edilebilir
kılar. Grafik, nüfus ile yaşam beklentisi arasında **belirgin bir ilişki
olmadığını** gösteriyor: her nüfus büyüklüğünde hem yüksek hem düşük
yaşam beklentili ülkeler var. İlişki yokluğu da bir bulgudur.

## B1

`aes()` içindeki her şey **veri** olarak yorumlanır. `"darkgreen"`
burada bir renk değil, tek kategorili bir değişkendir; ggplot2 ona kendi
paletinin ilk rengini (pembemsi turuncu) atar ve lejanta "darkgreen"
yazar. `alpha = 0.4` de aynı biçimde eşlenir ve ikinci bir anlamsız
lejant üretir. Sabit ayarlar `aes()` dışına, geom'un içine yazılır:

```{r}
ggplot(gapminder_2007, aes(x = gdpPercap, y = lifeExp)) +
  geom_point(color = "darkgreen", alpha = 0.4) +
  scale_x_log10()
```

## B2

```{r}
ggplot(gapminder_2007, aes(x = gdpPercap, y = lifeExp)) +
  geom_point(aes(color = continent, size = pop), alpha = 0.6) +
  scale_x_log10()
```

`color` ve `size` veriye bağlı olduğu için `aes()` içinde; `alpha` bütün
noktalara aynı uygulandığı için dışında.

## C1

```{r}
#| layout-ncol: 3
#| fig-width: 2.6
#| fig-height: 2.4
ggplot(gapminder_2007, aes(x = gdpPercap)) +
  geom_histogram(binwidth = 1000, fill = "grey70", color = "white") +
  labs(title = "1000")
ggplot(gapminder_2007, aes(x = gdpPercap)) +
  geom_histogram(binwidth = 5000, fill = "grey70", color = "white") +
  labs(title = "5000")
ggplot(gapminder_2007, aes(x = gdpPercap)) +
  geom_histogram(binwidth = 20000, fill = "grey70", color = "white") +
  labs(title = "20000")
```

Üçü de sağa çarpıklığı gösterir, ama farklı ayrıntı düzeyinde. 20000
dolarlık aralıklar ülkelerin yarısından fazlasını ilk çubuğa sıkıştırır
ve yoksul ülkeler arasındaki farkları tamamen siler. 1000 dolarlık
aralıklar bu farkları gösterir ama sağ tarafta boşluklu, dağınık bir
görüntü üretir. 5000 makul bir orta noktadır; ancak asıl çözüm, 9.
bölümde gördüğümüz gibi, gelire **log ölçeğinde** bakmaktır.

## C2

```{r}
ggplot(gapminder_2007,
       aes(x = reorder(continent, gdpPercap, FUN = median), y = gdpPercap)) +
  geom_boxplot() +
  scale_y_log10() +
  labs(x = NULL, y = "Kişi başı gelir (log ölçek)")
```

Kutunun genişliği (burada dikey uzunluğu), ortadaki yarının ne kadar
yayıldığını gösterir. **Asya**'nın kutusu en uzun olanlardan biridir ve
bıyıkları en yoksul ülkelerden en zenginlere uzanır: kıta içinde gelir
farkı çok büyüktür. Log ölçeği olmasa Afrika'nın kutusu eksenin dibinde
bir çizgiye dönüşürdü.

## C3

`geom_bar()` satırları kendisi sayar ve bir `y` eşlemesi kabul etmez.
Burada sayım zaten yapılmış (`n` sütunu). İki çözüm:

```{r}
#| layout-ncol: 2
#| fig-width: 3.6
#| fig-height: 2.6
# 1. Ham veriyi verin, geom_bar() saysın
ggplot(gapminder_2007, aes(x = continent)) +
  geom_bar()

# 2. Hazır sayımı verin, geom_col() çizsin
kita_sayilari <- gapminder_2007 |> count(continent)
ggplot(kita_sayilari, aes(x = continent, y = n)) +
  geom_col()
```

## D1

```{r}
#| fig-height: 3.6
gamson <- read.csv(here("data", "gamson.csv"))

ggplot(gamson, aes(x = seat_share, y = portfolio_share)) +
  geom_point(alpha = 0.25) +
  geom_abline(intercept = 0, slope = 1, color = "firebrick") +
  coord_equal() +
  labs(x = "Sandalye payı", y = "Bakanlık payı")
```

## D2

```{r}
gamson |>
  filter(seat_share < 0.10) |>
  summarise(parti_sayisi = n(),
            oran = mean(portfolio_share > seat_share))
```

Sandalye payı %10'un altındaki partilerin büyük çoğunluğu, sandalye
payından fazla bakanlık almış. Grafikte gözle gördüğümüz sapmayı
artık bir sayıyla ifade edebiliyoruz. Aynı hesabı sandalye payı %60'ın
üstündeki partiler için yapın; oran ne oluyor?

## E1

```{r}
#| fig-height: 2.4
vf <- read.csv(here("data", "VF_England.csv"))

vf |>
  filter(!is.na(brexit_vote)) |>
  ggplot(aes(y = gender, fill = brexit_vote)) +
  geom_bar(position = "fill") +
  labs(x = "Oran", y = NULL, fill = NULL)
```

İki cinsiyette de Kal ve Ayrıl oyları birbirine yakın; parti yakınlığına
göre gördüğümüz büyük farkların yanında cinsiyet farkı küçüktür.
`position = "fill"` burada zorunludur: iki grubun büyüklüğü farklıysa
ham sayılar oranlar hakkında yanıltıcı olur.

## E2

```{r}
#| fig-height: 2.8
olcek <- c("Strongly disagree", "Disagree", "Slightly disagree",
           "Neither agree nor disagree",
           "Slightly agree", "Agree", "Strongly agree")

vf |>
  mutate(vfsafe = factor(vfsafe, levels = olcek)) |>
  ggplot(aes(y = vfsafe)) +
  geom_bar() +
  labs(x = "Seçmen sayısı", y = NULL)
```

`levels` vermezseniz R basamakları alfabetik sıralar ve "Agree" ile
"Strongly agree" birbirinden kopar. `levels` içindeki bir yazım hatası
(örneğin fazladan bir boşluk) o basamağın bütün cevaplarını `NA`
yapar; grafikte beklenmedik bir `NA` çubuğu görürseniz ilk bakacağınız
yer burasıdır.

## F1 ve F2

```{r}
grafik <- gapminder |>
  filter(country %in% c("Turkey", "Greece", "Iran")) |>
  ggplot(aes(x = year, y = gdpPercap, color = country)) +
  geom_line(linewidth = 1) +
  scale_y_log10() +
  labs(title = "Türkiye ile Yunanistan arasındaki gelir farkı kapanmadı",
       x = NULL,
       y = "Kişi başı gelir (log ölçek, ABD doları)",
       color = NULL,
       caption = "Kaynak: Gapminder Vakfı, gapminder R paketi.") +
  theme_minimal()

grafik
```

```{r}
#| eval: false
ggsave("gelir_karsilastirma.png", plot = grafik,
       width = 16, height = 10, units = "cm")
```

Başlığın bir **bulgu** olarak yazıldığına dikkat edin. Log ölçekte iki
çizgi arasındaki dikey mesafe, iki ülkenin gelirinin **oranını** gösterir;
Türkiye ve Yunanistan çizgilerinin 55 yıl boyunca kabaca paralel
gitmesi, oranın pek değişmediği anlamına gelir. İran'ın çizgisi ise
1970'lerin ortasında zirve yapıp 1979 devrimi ve ardından gelen savaş
yıllarında sert biçimde düşüyor.

## G1

`+` satırın **başına** yazılmış. R ilk satırı tam bir ifade olarak
okur ve boş eksenler çizer; ikinci satırda ise başında hiçbir şey
olmayan `+ geom_point()` ifadesiyle karşılaşıp hata verir. `+` daima
satırın **sonunda** durur.

## G2

`geom_point()` satırının sonunda `+` eksik. R grafiği o satırda bitirir
ve **başlıksız** çizer; sonraki iki satır ayrı bir ifade olarak çalışır
ve hata vermeden hiçbir şey üretmez. Hata mesajı çıkmadığı için bu,
en sinsi hatadır: kodunuzda yazdığınız bir katmanın grafikte görünmediğini
fark ederseniz, önceki satırın sonuna bakın.

## G3

`theme_minimal()` hazır bir temadır ve kendinden **önce** yazılmış
`theme()` ayarlarını sıfırlar; eksen etiketleri döndürülmeden çizilir.
Doğru sıra: önce hazır tema, sonra ayar.

```{r}
#| fig-height: 2.6
ggplot(gapminder_2007, aes(x = continent)) +
  geom_bar() +
  theme_minimal() +
  theme(axis.text.x = element_text(angle = 45, hjust = 1))
```

## G4

`group` estetiği eksik. ggplot2 hangi noktaların aynı ülkeye ait
olduğunu bilmediği için bütün noktaları tek bir testere dişi çizgiyle
birleştirir. Doğrusu: `aes(x = year, y = lifeExp, group = country)`.
