---
title: "Modül 03 — Alıştırmalar"
subtitle: "Veri görselleştirme: ggplot2"
author: "Prof. Dr. Hakan Mehmetcik"
date: "`r Sys.Date()`"
lang: tr
format: pdf
editor: visual
execute:
  echo: true
  warning: true
  message: false
  cache: false
df-print: kable
---

## Bu Alıştırmalar Hakkında

Bu alıştırmalar **notlandırılmaz ve teslim edilmez.** Amacı, sınavdan
önce kendi durumunuzu ölçebilmenizdir. Sınav soruları da bu biçimde
(çoktan seçmeli, tek doğru cevap) kurgulanır.

Her soru 4 şıklıdır ve yalnızca **bir tanesi** doğrudur. Soruların
çoğunda bir kod parçası verilir ve sizden **çıktıyı** ya da **hatayı**
tahmin etmeniz istenir. Önce kâğıt üzerinde düşünün; R'da çalıştırıp
doğrulamayı sonraya bırakın — sınavda bilgisayar olmayacak.

Cevaplarınızı not edin, sonra `03_modul_cevap_anahtari.qmd` dosyasıyla
karşılaştırın.

------------------------------------------------------------------------

## Bölüm A — Katmanlar ve Sözdizimi

**1.** Aşağıdaki kod çalıştırıldığında ne olur?

```{r}
#| eval: false
ggplot(gapminder_2007, aes(x = gdpPercap, y = lifeExp))
  + geom_point()
```

a\) Beklenen dağılım grafiği çizilir\
b) Boş bir eksen çizilir, ikinci satır hata verir\
c) `geom_point()` yok sayılır, yalnızca eksenler çizilir\
d) Sözdizimi hatası: kod hiç çalışmaz

**2.** Aşağıdaki kod hiçbir hata mesajı vermeden çalışıyor, ama beklenen
grafiği üretmiyor. Sorun nedir?

```{r}
#| eval: false
ggplot(gapminder_2007, aes(x = gdpPercap, y = lifeExp)) +
  geom_point()
  labs(title = "Gelir ve yaşam beklentisi")
```

a\) `labs()` yanlış paketten geliyor\
b) `geom_point()` satırının sonunda `+` eksik; başlık hiç eklenmez\
c) `title` argümanı `labs()` içinde kullanılamaz\
d) `aes()` içindeki argüman sırası yanlış

**3.** `ggplot(veri, aes(x = a, y = b)) + geom_col()` kodu hangi durumda
hata verir?

a\) `a` bir karakter değişkeniyse\
b) `veri` içinde `a` ve `b` dışında sütun varsa\
c) `b` sütunu zaten önceden hesaplanmış bir toplam veya ortalamaysa\
d) `veri`'de her `a` değeri için birden fazla ham satır varsa ve siz
onları önceden `count()` veya `summarise()` ile özetlemediyseniz

------------------------------------------------------------------------

## Bölüm B — Eşleme mi, Sabit Ayar mı?

**4.** Aşağıdaki kodun sonucu nedir?

```{r}
#| eval: false
ggplot(gapminder_2007, aes(x = gdpPercap, y = lifeExp, color = "red")) +
  geom_point()
```

a\) Bütün noktalar kırmızı çizilir, lejant oluşmaz\
b) Bütün noktalar tek bir renkte çizilir (kırmızı değil) ve sağda
"red" yazan bir lejant belirir\
c) Kod hata verir, çünkü renk `aes()` içinde metin olamaz\
d) Her nokta rastgele bir renkte çizilir

**5.** Bir öğrenci noktaların boyutunun sabit olarak 3 olmasını
istiyor. Doğru kod hangisidir?

a\) `geom_point(aes(size = 3))`\
b) `geom_point(size = 3)`\
c) `aes(size = "3")`\
d) `scale_size_manual(value = 3)`

**6.** `aes(shape = lifeExp)` yazan bir öğrenci render sırasında bir
hata alıyor. Neden?

a\) `shape` estetiği yalnızca kategorik değişkenlerle kullanılabilir,
`lifeExp` sayısaldır\
b) `shape` estetiği `ggplot2`'de yoktur\
c) `lifeExp` çok fazla benzersiz değer içerdiği için bellek hatası
oluşur\
d) `shape`, yalnızca `geom_line()` ile kullanılabilir

------------------------------------------------------------------------

## Bölüm C — Tek Değişkenin Dağılımı

**7.** Bir histogramda `binwidth` değerini çok küçük seçtiğinizde ne
olur?

a\) Grafik render edilmez\
b) Dağılımın genel yapısı kaybolur, rastgele gürültü öne çıkar\
c) Tüm çubuklar aynı yükseklikte görünür\
d) Histogram otomatik olarak yoğunluk grafiğine dönüşür

**8.** Aşağıdaki iki kod parçasından hangisi **hata verir**?

```{r}
#| eval: false
# Kod 1
sayilar <- gapminder_2007 |> count(continent)
ggplot(sayilar, aes(x = continent, y = n)) + geom_bar()

# Kod 2
ggplot(gapminder_2007, aes(x = continent)) + geom_bar()
```

a\) Yalnızca Kod 1\
b) Yalnızca Kod 2\
c) İkisi de hata verir\
d) İkisi de çalışır, ama farklı grafikler üretir

**9.** Bir kutu grafiğinde bıyıkların (whiskers) ne gösterdiği doğru
tanımlanmış hangisidir?

a\) Veri setinin mutlak minimum ve maksimum değerleri\
b) Kutunun 1,5 katı uzunluğu aşmayan en uç gözlemlere kadar uzanan
aralık\
c) Ortalamadan bir standart sapma uzaklık\
d) Q1 ve Q3'ün tam ortası

------------------------------------------------------------------------

## Bölüm D — İki Sayısal Değişken

**10.** Bir dağılım grafiğinde çok sayıda nokta birbirinin üzerine
biniyor (aşırı çizim). Bunu azaltmak için **en az etkili** yöntem
hangisidir?

a\) `geom_point(alpha = 0.2)`\
b) `geom_jitter()`\
c) `geom_point(color = "red")`\
d) Nokta boyutunu küçültmek (`size` değerini düşürmek)

**11.** `data/gamson.csv` verisinde bir çizgiyi `geom_abline(intercept = 0, slope = 1)`
ile eklemenin amacı nedir?

a\) Verideki en iyi uyan doğrusal regresyon çizgisini göstermek\
b) Belirli bir teorik öngörüyü (burada: bakanlık payı = sandalye
payı) referans olarak göstermek\
c) Grafiğin eksen sınırlarını sabitlemek\
d) İki değişken arasındaki korelasyonu hesaplamak

**12.** `coord_equal()` fonksiyonunun etkisi nedir?

a\) İki ekseni de sıfırdan başlatır\
b) İki eksenin birimini eşit uzunlukta çizer\
c) Grafiği kare şeklinde kırpar\
d) `x` ve `y` değişkenlerinin yerini değiştirir

------------------------------------------------------------------------

## Bölüm E — Kategorik Değişkenler ve Konum Ayarları

**13.** İki kategorik değişkenin ilişkisini gösteren bir çubuk
grafiğinde, "her grubun **içindeki** oranları karşılaştırmak"
istiyorsanız hangi konum ayarını kullanmalısınız?

a\) `position = "stack"`\
b) `position = "dodge"`\
c) `position = "fill"`\
d) `position = "identity"`

**14.** Bir öğrenci sıralı bir anket ölçeğini (`"Kesinlikle
katılmıyorum"`'dan `"Kesinlikle katılıyorum"`'a) hiçbir işlem
yapmadan `geom_bar()` ile çiziyor. Sonuç ne olur?

a\) R otomatik olarak mantıksal sırayı tanır ve doğru dizer\
b) Basamaklar alfabetik sıraya göre dizilir, mantıksal sıra kaybolur\
c) Kod hata verir, çünkü metin verisi çizilemez\
d) Yalnızca ilk ve son basamak gösterilir

**15.** Doğal bir sırası olmayan bir kategorik değişkeni (örneğin
kıtalar) bir değere göre sıralamak için hangi fonksiyon kullanılır?

a\) `sort()`\
b) `factor()`\
c) `reorder(kategori, deger)`\
d) `arrange()`

------------------------------------------------------------------------

## Bölüm F — Zaman, Ölçekler ve Üçüncü Değişken

**16.** Aşağıdaki kod çalıştırıldığında elde edilen grafik neden
anlamsız bir zikzak çizer?

```{r}
#| eval: false
ggplot(gapminder, aes(x = year, y = lifeExp)) +
  geom_line()
```

a\) `geom_line()` yalnızca tek bir ülke için kullanılabilir\
b) `year` bir tarih sınıfında değil\
c) `group` estetiği eksik; ggplot2 hangi noktaların aynı ülkeye ait
olduğunu bilemiyor\
d) Veri `gapminder_2007` yerine `gapminder` olarak yazılmış

**17.** Bir değişkenin dağılımı aşırı sağa çarpık olduğunda (birkaç
çok büyük değer, çoğunluk küçük değerler), hangi ölçek genellikle daha
bilgilendiricidir?

a\) `scale_x_reverse()`\
b) `scale_x_log10()`\
c) `scale_x_sqrt()` her zaman log'dan iyidir\
d) Ölçek değişikliği hiçbir zaman gerekmez

**18.** Kişi başı gelir (`x`) ile yaşam beklentisi (`y`) arasındaki
ilişkiyi çizip `color = continent` eşlemesini **`ggplot()`** içine
(genel düzeyde) yazan bir öğrenci, sonra `geom_smooth(method = "lm")`
ekliyor. Sonuç kaç eğilim çizgisi üretir?

a\) Her zaman tek bir çizgi\
b) Kıta sayısı kadar ayrı çizgi\
c) Hiç çizgi üretilmez\
d) Yalnızca en kalabalık kıta için bir çizgi

**19.** Guber (1999) verisinde (`SAT`), harcama ile SAT puanı arasında
**bütün eyaletlerde** negatif bir ilişki görülüyor, ama eyaletler
sınava giren öğrenci oranına göre gruplandığında **her grubun
içinde** ilişki pozitife dönüyor. Bu olguya ne ad verilir?

a\) Ekolojik hata\
b) Simpson paradoksu\
c) Anscombe etkisi\
d) Aşırı uydurma (overfitting)

**20.** `theme_minimal()` ile `theme(legend.position = "bottom")`
birlikte kullanılacaksa, doğru sıralama hangisidir?

a\) Sıra önemli değildir, ikisi de aynı sonucu verir\
b) `theme(legend.position = "bottom")` daima önce yazılmalıdır\
c) `theme_minimal()` önce, `theme(legend.position = "bottom")` sonra
yazılmalıdır; aksi hâlde hazır tema özel ayarı sıfırlar\
d) İkisi aynı katmanda, `+` olmadan yazılmalıdır
