---
title: "2. Hafta — Rehberli Laboratuvar"
subtitle: "Veri türleri, veri yapıları ve temel fonksiyonlar"
author: "Prof. Dr. Hakan Mehmetcik"
date: "`r Sys.Date()`"
lang: tr
format: pdf
editor: visual
execute:
  echo: true
  warning: true
  message: false
  cache: false
df-print: kable
---

## Bu Belge Nedir?

Bu bir **sınav provası değildir**; ders saatinde birlikte, bilgisayar
başında yapılacak bir uygulama defteridir. Notlandırılmaz.

Belge iki bölümden oluşur:

-   **Görevler** (Bölüm A–F): her görevde ne yapmanız gerektiği yazılıdır
    ve altında **eksik bırakılmış** bir kod iskeleti vardır. Bu kodlar
    render sırasında çalıştırılmaz — sizin RStudio'da elle tamamlamanız
    içindir.
-   **Çözümler** (belgenin sonu): tüm görevlerin çalışan hâli. Önce
    kendiniz deneyin, tıkandığınızda bakın.

::: callout-tip
## Nasıl çalışılır

Kod öbeğinin sağ üstündeki yeşil ▶ düğmesi o öbeği çalıştırır. Hata
aldığınızda paniklemeyin: R'ın hata mesajını okuyun, çoğu zaman hangi
satırda ne beklediğini açıkça söyler.
:::

------------------------------------------------------------------------

# Bölüm A — Değişkenler ve Veri Türleri

## Görev A1 — Üç türde değişken

Sayısal, karakter ve mantıksal türde birer değişken tanımlayın; sonra
her birinin türünü `class()` ile kontrol edin.

```{r}
#| eval: false
sayi   <- ____
metin  <- ____
dogru  <- ____

class(sayi)
class(metin)
class(dogru)
```

## Görev A2 — Tür zorlaması (coercion)

Bir vektörün **tüm elemanları aynı türde olmak zorundadır**. Peki farklı
türleri aynı `c()` içine koyarsanız R ne yapar? Tahmin edin, sonra
çalıştırın.

```{r}
#| eval: false
karisik1 <- c(1, 2, "üç")
karisik2 <- c(1, 2, TRUE)

class(karisik1)   # tahmininiz?
class(karisik2)   # tahmininiz?
```

::: callout-important
Bu, gerçek veri setlerinde en sık karşılaşacağınız hatanın kaynağıdır:
sayısal olması gereken bir sütunun içinde tek bir metin hücresi varsa
(örneğin "yok" ya da "-"), R **tüm sütunu** karakter yapar ve
`mean()` çalışmaz.
:::

## Görev A3 — Eksik değer

`NA` bir veri türü değil, "bu değer bilinmiyor" işaretidir. Aşağıdaki
vektörün ortalamasını önce doğrudan, sonra eksik değerleri dışlayarak
hesaplayın.

```{r}
#| eval: false
notlar <- c(72, 85, NA, 91, 68)

mean(notlar)              # ne döndü? neden?
mean(notlar, na.rm = ____)
sum(is.na(notlar))        # kaç eksik değer var?
```

------------------------------------------------------------------------

# Bölüm B — Temel Fonksiyonlar

## Görev B1 — Özet istatistikler

Bir vektör oluşturup uzunluğunu, toplamını, ortalamasını, standart
sapmasını ve beş sayı özetini hesaplayın.

```{r}
#| eval: false
vektor <- c(4, 7, 2, 9, 5, 11, 3)

length(vektor)
sum(vektor)
mean(vektor)
sd(vektor)
summary(____)
```

## Görev B2 — Dizi üretme

`seq()` ve `rep()` kullanarak şunları üretin: (a) 0'dan 100'e 10'ar
artan bir dizi, (b) `"A"` harfinin 5 kez tekrarı, (c) 1'den 20'ye kadar
tek sayılar.

```{r}
#| eval: false
a <- seq(0, 100, by = ____)
b <- rep("A", times = ____)
c_dizi <- seq(1, 20, by = ____)
```

::: callout-warning
Üçüncü değişkene neden `c` demedik? Çünkü `c` R'ın vektör oluşturma
fonksiyonunun adıdır. Değişken adlarınız fonksiyon adlarıyla
çakışmasın.
:::

## Görev B3 — Kendi fonksiyonunuz

Verilen bir sayısal vektörün **değişim katsayısını** (standart sapma /
ortalama) hesaplayan bir fonksiyon yazın.

```{r}
#| eval: false
degisim_katsayisi <- function(x) {
  sonuc <- ____ / ____
  return(sonuc)
}

degisim_katsayisi(c(10, 12, 14, 16))
```

------------------------------------------------------------------------

# Bölüm C — Veri Yapıları

## Görev C1 — Vektör

Bir vektör oluşturun; ikinci elemanına erişin, dördüncü elemanını
değiştirin, vektörü sıralayın, en büyük ve en küçük elemanı bulun.

```{r}
#| eval: false
vektor <- c(4, 7, 2, 9, 5)

vektor[____]          # ikinci eleman
vektor[4] <- ____     # dördüncü elemanı değiştir
sort(vektor)
min(vektor); max(vektor)
```

## Görev C2 — Liste

İçinde bir metin, bir sayı, bir mantıksal değer ve bir vektör bulunan
bir liste kurun. Sonra vektör elemanının **ilk değerine** erişin.

```{r}
#| eval: false
liste <- list(ad = ____, yas = ____, ogrenci_mi = ____, notlar = c(85, 90, 78))

liste$ad
liste$notlar[____]    # ilk not
liste$bolum <- "İstatistik"   # yeni eleman ekleme
liste$bolum <- NULL           # silme
str(liste)
```

## Görev C3 — Matris

3×3 bir matris oluşturun; ikinci satırı, üçüncü sütunu ve sol üstteki
2×2 alt matrisi çıkarın. `dim()` ile boyutunu doğrulayın.

```{r}
#| eval: false
matris <- matrix(1:9, nrow = 3, ncol = 3)

matris[____, ]        # ikinci satır
matris[, ____]        # üçüncü sütun
matris[1:2, 1:2]      # alt matris
dim(matris)
```

::: callout-note
`matrix(1:9, nrow = 3)` sayıları **sütun sütun** doldurur. Satır satır
doldurmak isterseniz `byrow = TRUE` ekleyin. Farkı görmek için ikisini
de çalıştırıp karşılaştırın.
:::

## Görev C4 — Data frame

Üç öğrencilik bir data frame kurun; yeni bir sütun ekleyin, bir hücreyi
güncelleyin, yeni bir satır ekleyin ve yapıyı `str()` ile inceleyin.

```{r}
#| eval: false
df <- data.frame(
  adi        = c("Ali", "Ayşe", "Fatma"),
  yas        = c(23, 30, 27),
  ogrenci_mi = c(TRUE, FALSE, TRUE)
)

df$bolum <- c("Matematik", "İstatistik", "Biyoloji")
df$yas[2] <- ____
yeni_satir <- data.frame(adi = "Ahmet", yas = 22, ogrenci_mi = TRUE, bolum = "Fizik")
df <- rbind(df, ____)

str(df)
```

------------------------------------------------------------------------

# Bölüm D — Mantıksal İndeksleme

Bu bölüm derste yeni öğrendiğiniz konunun uygulamasıdır ve 3. haftada
göreceğiniz `dplyr::filter()` işleminin temelidir.

## Görev D1 — Maske üretmek

Önce koşulun kendisinin ne döndürdüğüne bakın, sonra onu indeks olarak
kullanın.

```{r}
#| eval: false
vektor <- c(4, 7, 2, 9, 5, 11, 3)

vektor > 5              # ne döndü? kaç eleman uzunluğunda?
vektor[vektor > 5]      # şimdi ne döndü?
```

## Görev D2 — Bileşik koşullar

Vektörden (a) 3'ten büyük **ve** 10'dan küçük olanları, (b) 2'ye eşit
**olmayan**ları seçin.

```{r}
#| eval: false
vektor[vektor > 3 ____ vektor < 10]
vektor[____(vektor == 2)]
```

## Görev D3 — Data frame satırlarını filtrelemek

Yukarıdaki `df` üzerinde: (a) yaşı 25'ten büyük olan satırları,
(b) öğrenci olanların yalnızca `adi` sütununu getirin.

```{r}
#| eval: false
df[df$yas > ____, ]
df[df$ogrenci_mi == TRUE, "____"]
```

::: callout-tip
Köşeli parantez içindeki **virgül** kritiktir: virgülden öncesi
satırları, sonrası sütunları seçer. `df[1, ]` birinci satır,
`df[, 1]` birinci sütundur. Virgülü unutursanız R sütun seçtiğinizi
varsayar.
:::

------------------------------------------------------------------------

# Bölüm E — Veri İçe Aktarma

Depodaki `data/` klasöründe hazır dosyalar var. Yolları elle yazmak
yerine `here()` kullanıyoruz: bu fonksiyon proje kökünü kendisi bulur,
böylece kod hem sizin bilgisayarınızda hem Codespaces'te çalışır.

```{r}
#| eval: false
library(here)

veri <- read.csv(here("data", "example_data.csv"))

head(veri)
str(veri)
summary(veri)
nrow(veri); ncol(veri)
names(veri)
```

## Görev E1 — İnceleme

`str()` çıktısına bakarak şu soruları yanıtlayın: veri seti kaç satır ve
kaç sütun içeriyor? Hangi sütunlar sayısal, hangileri karakter? Sayısal
görünüp aslında karakter olarak okunmuş bir sütun var mı?

## Görev E2 — Kaydetme

Filtrelediğiniz bir alt kümeyi diske yazın. Dikkat: aşağıdaki kod depo
klasörünü kirletmemek için **geçici bir dosyaya** yazar.

```{r}
#| eval: false
alt_kume <- veri[1:10, ]
cikti_yolu <- file.path(tempdir(), "alt_kume.csv")
write.csv(alt_kume, cikti_yolu, row.names = FALSE)
```

------------------------------------------------------------------------

# Bölüm F — Kendiniz Deneyin

Bu bölümün çözümü aşağıda **verilmemiştir**. Takıldığınız yeri ofis
saatinde getirin.

1.  `data/` klasöründeki başka bir CSV dosyasını içe aktarın ve sayısal
    bir sütununun ortalamasını, eksik değerleri dışlayarak hesaplayın.
2.  O sütunda ortalamanın üzerinde değer alan satırları mantıksal
    indekslemeyle seçin ve kaç satır kaldığını `nrow()` ile bulun.
3.  Bir vektörün **medyanın üzerindeki** elemanlarının oranını
    döndüren bir fonksiyon yazın.
4.  `karisik <- c(1, 2, "3")` vektörünü sayısala çevirin
    (`as.numeric()`) ve `class()` ile doğrulayın. Bu dönüşümün her zaman
    güvenli olmadığı bir örnek düşünebilir misiniz?

------------------------------------------------------------------------

# Çözümler

Aşağıdaki kod çalıştırılır; çıktıları görmek için render edilmiş PDF'e
bakabilir ya da satırları RStudio'da kendiniz çalıştırabilirsiniz.

```{r}
#| label: cozumler
# --- A1
sayi <- 42; metin <- "Merhaba"; dogru <- TRUE
c(class(sayi), class(metin), class(dogru))

# --- A2  (R en "geniş" türe zorlar: logical < numeric < character)
class(c(1, 2, "üç"))    # "character"
class(c(1, 2, TRUE))    # "numeric"  — TRUE, 1 olarak okunur

# --- A3
notlar <- c(72, 85, NA, 91, 68)
mean(notlar)                 # NA — tek bir eksik değer sonucu NA yapar
mean(notlar, na.rm = TRUE)
sum(is.na(notlar))

# --- B1
vektor <- c(4, 7, 2, 9, 5, 11, 3)
c(uzunluk = length(vektor), toplam = sum(vektor),
  ortalama = mean(vektor), std_sapma = sd(vektor))
summary(vektor)

# --- B2
seq(0, 100, by = 10)
rep("A", times = 5)
seq(1, 20, by = 2)

# --- B3
degisim_katsayisi <- function(x) sd(x) / mean(x)
degisim_katsayisi(c(10, 12, 14, 16))

# --- C1
v <- c(4, 7, 2, 9, 5)
v[2]; v[4] <- 100; sort(v); c(min(v), max(v))

# --- C2
liste <- list(ad = "Ali", yas = 25, ogrenci_mi = TRUE, notlar = c(85, 90, 78))
liste$notlar[1]

# --- C3
matris <- matrix(1:9, nrow = 3)
matris[2, ]; matris[, 3]; dim(matris)

# --- C4
df <- data.frame(adi = c("Ali", "Ayşe", "Fatma"),
                 yas = c(23, 30, 27),
                 ogrenci_mi = c(TRUE, FALSE, TRUE))
df$bolum <- c("Matematik", "İstatistik", "Biyoloji")
df$yas[2] <- 32
df <- rbind(df, data.frame(adi = "Ahmet", yas = 22,
                           ogrenci_mi = TRUE, bolum = "Fizik"))
df

# --- D1, D2
vektor > 5
vektor[vektor > 5]
vektor[vektor > 3 & vektor < 10]
vektor[!(vektor == 2)]

# --- D3
df[df$yas > 25, ]
df[df$ogrenci_mi == TRUE, "adi"]
```

```{r}
#| label: cozum-E
library(here)
veri <- read.csv(here("data", "example_data.csv"))
str(veri)
alt_kume <- veri[1:10, ]
write.csv(alt_kume, file.path(tempdir(), "alt_kume.csv"), row.names = FALSE)
```

::: callout-note
📚 Ek kaynak: Posit **Base R Cheat Sheet**. Ayrıca bu haftaya kadar
geçen tüm sözdizimi depodaki `R-Hizli-Referans.qmd` belgesinde
toplanmaktadır.
:::
