---
title: "2. Hafta: R'da Veri Türleri, Veri Yapıları ve Temel Fonksiyonlar"
author: "Prof. Dr. Hakan Mehmetcik"
date: "`r Sys.Date()`"
lang: tr
format:
  revealjs:
    theme: simple
    slide-number: true
    toc: true
    toc-depth: 2
    incremental: true
    code-overflow: scroll
    code-line-numbers: false
    transition: fade
    math: mathjax
editor: visual
execute:
  echo: true
  warning: false
  message: false
  cache: false
df-print: kable
---

## 🎯 Öğrenme Hedefleri

Bu haftanın sonunda öğrenciler: - R’daki temel veri türlerini (numeric, character, logical) tanımlayabilecek, - Basit matematiksel ve mantıksal işlemleri uygulayabilecek, - Yerleşik fonksiyonların (`sum()`, `mean()`, `length()`, vb.) kullanımını kavrayabilecek, - Vektör, liste, matris ve data frame gibi basit veri yapıları ile çalışabilecek, - Bir CSV dosyasını R’a aktarıp inceleyebilecek.

------------------------------------------------------------------------

## 1) Değişkenler ve Atama

-   R’da veriler değişkenlerde saklanır.
-   Atama operatörü: `<-`

```{r}
x <- 10   # x değişkenine 10 değerini atar
y <- "Merhaba"   # karakter dizesi
z <- TRUE        # logical
```

------------------------------------------------------------------------

## 2) R'da Veri Türleri

-   **Sayısal (numeric)**: ondalıklı veya tam sayılar
-   **Karakter (character)**: metinler
-   **Mantıksal (logical)**: `TRUE` / `FALSE`

**Örnekler:**

```{r}
a <- 5.7   # numeric (double)
b <- 10    # numeric (integer benzeri)
c <- "R programlama dili"  # character
durum <- TRUE              # logical
```

------------------------------------------------------------------------

## 3) Matematiksel İşlemler

```{r}
a <- 5; b <- 3
toplam   <- a + b
cikarma  <- a - b
carpma   <- a * b
bolme    <- a / b
us       <- a ^ b
list(toplam=toplam, cikarma=cikarma, carpma=carpma, bolme=bolme, us=us)
```

> 💡 **Soru:** `sum(c(TRUE, TRUE, FALSE))` kaç döner? Neden?

------------------------------------------------------------------------

## 4) R'da Temel Fonksiyonlar (I)

-   `print()`: Konsola yazdırır
-   `sum()`, `mean()`, `sd()`, `length()`

```{r}
print("Merhaba Dünya")
toplam <- sum(c(1, 2, 3, 4, 5))
ortalama <- mean(c(1, 2, 3, 4, 5))
standart_sapma <- sd(c(1, 2, 3, 4, 5))
uzunluk <- length(c(1, 2, 3, 4, 5))
c(toplam=toplam, ortalama=ortalama, sd=standart_sapma, n=uzunluk)
```

------------------------------------------------------------------------

## 5) R'da Temel Fonksiyonlar (II)

-   Dizi üretimi: `seq()`, `rep()`
-   Vektör oluşturma: `c()`
-   Data frame: `data.frame()`
-   Özet: `summary()`

```{r}
dizi <- seq(1, 10, by = 2)
tekrar <- rep(1, times = 5)
vektor <- c(1, 2, 3, 4, 5)
veri <- data.frame(isim = c("Ali", "Ayşe", "Fatma"), yas = c(25, 30, 35))
ozet <- summary(c(1, 2, 3, 4, 5))
list(dizi=dizi, tekrar=tekrar, vektor=vektor, veri_basi=head(veri,1), ozet=ozet)
```

------------------------------------------------------------------------

## 6) Parametrelerle Fonksiyon Kullanımı

-   `na.rm = TRUE` ile eksik değerleri yoksayma

```{r}
sayilar <- c(10, 20, NA, 40, 50)
ortalama <- mean(sayilar, na.rm = TRUE)
ortalama
```

------------------------------------------------------------------------

## 7) Fonksiyon Oluşturma

1)  `function` anahtar kelimesi\
2)  Parametreleri belirtme\
3)  Gövdede işlemler\
4)  `return()` (opsiyonel)

```{r}
topla <- function(a, b) {
  sonuc <- a + b
  return(sonuc)
}
topla(5, 3)
```

**Yardım alma:**

```{r}
# ?mean
# help(sum)
```

------------------------------------------------------------------------

## 8) Basit Veri Yapıları – Vektör

-   Aynı türden değerler
-   İndeksleme, güncelleme

```{r}
numeric_vector <- c(1, 2, 3, 4, 5)
character_vector <- c("a", "b", "c", "d")
logical_vector <- c(TRUE, FALSE, TRUE)

numeric_vector[2] <- 10
total_sum <- sum(numeric_vector)
list(numeric_vector=numeric_vector, character_vector=character_vector,
     logical_vector=logical_vector, total_sum=total_sum)
```

------------------------------------------------------------------------

## 9) Basit Veri Yapıları – Liste

-   Farklı türleri bir arada tutar

```{r}
my_list <- list(number = 5, greeting = "Hello", flag = TRUE, numbers = c(1, 2, 3))
my_list$number <- 10
my_list$greeting <- "Hi"
my_list$new_element <- "New Element"
my_list$new_element <- NULL  # silme
my_list
```

------------------------------------------------------------------------

## 10) Basit Veri Yapıları – Matris

-   Aynı türden 2B yapı (satır x sütun)

```{r}
my_matrix <- matrix(1:6, nrow = 2, ncol = 3)
my_matrix[1, 2] <- 10

matrix1 <- matrix(1:4, nrow = 2)
matrix2 <- matrix(5:8, nrow = 2)
sum_matrix <- matrix1 + matrix2
product_matrix <- matrix1 %*% matrix2
list(my_matrix=my_matrix, sum_matrix=sum_matrix, product_matrix=product_matrix)
```

------------------------------------------------------------------------

## 11) Basit Veri Yapıları – Data Frame

-   Sütunlar farklı türde olabilir
-   Tablo benzeri yapı

```{r}
my_data_frame <- data.frame(
  numbers = c(1, 2, 3, 4, 5),
  letters = c("a", "b", "c", "d", "e"),
  logicals = c(TRUE, FALSE, TRUE, FALSE, TRUE)
)

my_data_frame[1, 2] <- "z"
my_data_frame$numbers[2] <- 10

my_data_frame$new_column <- c(10, 20, 30, 40, 50)
new_row <- data.frame(numbers = 6, letters = "f", logicals = FALSE, new_column = 60)
my_data_frame <- rbind(my_data_frame, new_row)

new_column <- c(100, 200, 300, 400, 500, 600)
my_data_frame <- cbind(my_data_frame, new_column)

head(my_data_frame)
```

------------------------------------------------------------------------

## 12) Veri İçe Aktarma (CSV) ve İnceleme

-   En yaygın format: **CSV**
-   `read.csv()` ile içe aktar, `str()`, `summary()`, `head()` ile incele

```{r}
data <- read.csv("https://raw.githubusercontent.com/datasciencedojo/datasets/refs/heads/master/titanic.csv")
head(data)
str(data)
summary(data)
```

> Not: Excel (`readxl`), RDS (`saveRDS`, `readRDS`) konularını ileride ele alacağız.

------------------------------------------------------------------------

## 13) Uygulama – Kısa Görevler

1.  Doğum yılınızı değişken olarak tanımlayın, yaşınızı hesaplayın.\
2.  Bir vektör oluşturup (`c()`), ortalama ve sd hesaplayın.\
3.  `isim`, `yaş`, `şehir` ile bir data frame oluşturun.\
4.  `write.csv()` ile kaydedip tekrar R’a içe aktarın.\
5.  Bir sütun için histogram çizin.

```{r}
# Örnek histogram (kendi verinizle değiştirin)
set.seed(42)
ornek <- rnorm(100, mean=50, sd=10)
hist(ornek)
```

------------------------------------------------------------------------

## 📚 Ek Kaynak

-   RStudio Cheat Sheet: **Base R**
-   Ders verileri ve örnekleri: kendi GitHub sınıf reposu
-   Yardım: `?fonksiyon_adi` / `help(fonksiyon_adi)`
