---
title: "3. Hafta — Alıştırmalar"
subtitle: "Veri görselleştirme: ggplot2"
author: "Prof. Dr. Hakan Mehmetcik"
date: "`r Sys.Date()`"
lang: tr
format: pdf
editor: visual
execute:
  echo: true
  warning: true
  message: false
  cache: false
df-print: kable
---

## R ile Veri Görselleştirme Alıştırmalar

### 1. Örnek 1: Matematik Puanları Histogramı

**Amaç**: numerik sürekli bir değişkenin dağılımını görselleştirme

```{r}
# Gerekli kütüphaneleri yükleyin
library(ggplot2)
library(mdsr)

# Histogram oluşturma
ggplot(SAT_2010, aes(x = math)) +
  geom_histogram(binwidth = 10, fill = "lightblue", color = "black") +
  labs(title = "Matematik Puanlarının Dağılımı",
       x = "Matematik Puanı",
       y = "Frekans") +
  theme_minimal()

```

### Pratik Sorular:

-   Histogramda hangi puan aralığında en fazla öğrenci bulunmaktadır?

-   Bin genişliğini değiştirerek grafiğin nasıl değiştiğini gözlemleyin.

### 2. Örnek 2: Kutu Grafiği ile Puan Dağılımı

**Amaç**: Kategorik bir değişken ile sürekli bir değişken arasındaki ilişkileri görmek.

```{r}
# Kutu grafiği oluşturma
ggplot(SAT_2010, aes(y = math, x = factor(state))) +
  geom_boxplot(fill = "lightgreen") +
  labs(title = "Eyaletlere Göre Matematik Puanlarının Kutu Grafiği",
       y = "Matematik Puanı",
       x = "Eyalet") +
  theme(axis.text.x = element_text(angle = 90, hjust = 1)) +
  theme_minimal()
```

### Pratik Sorular:

-   Hangi eyaletin matematik puanı diğerlerinden daha yüksektir?

-   Aykırı değerlerin bulunduğu eyaletler hangileridir?

### 3. Örnek 3: Dağılım Grafiği

**Amaç**: İki sayısal değişken arasındaki ilişkiyi incelemek.

```{r}
# Dağılım grafiği oluşturma
ggplot(SAT_2010, aes(x = expenditure, y = math)) +
  geom_point(aes(color = state), size = 3, alpha = 0.7) +
  geom_smooth(method = "lm", se = FALSE, color = "red") +
  labs(title = "Matematik Puanları ve Öğrenci Başına Harcama Arasındaki İlişki",
       x = "Öğrenci Başına Harcama (binlerce ABD Doları)",
       y = "Matematik Puanı") +
  theme_minimal()

```

### Pratik Sorular:

-   Harcama ile matematik puanları arasında bir ilişki var mı? Varsa, bu ilişki nasıl bir eğilim gösteriyor?

-   Trend çizgisinin eğimi neyi ifade ediyor?

### 4. Örnek 4: Çubuk Grafiği ile Ortalama Puanlar

**Amaç**: Kategorik verilerin ortalamalarını karşılaştırmak.

```{r}
# Çubuk grafiği oluşturma
ggplot(SAT_2010, aes(x = reorder(state, math), y = math)) +
  geom_bar(stat = "summary", fun = "mean", fill = "lightblue") +
  labs(title = "Eyaletlere Göre Ortalama Matematik Puanı",
       x = "Eyalet",
       y = "Ortalama Matematik Puanı") +
  theme(axis.text.x = element_text(angle = 90, hjust = 1)) +
  theme_minimal()

```

### Pratik Sorular:

-   Hangi eyaletlerin ortalama matematik puanı diğerlerinden daha yüksektir?

-   Eyaletler arasındaki performans farklılıkları hakkında ne çıkarımlarda bulunabilirsiniz?

### 5. Örnek 5: Yoğunluk Grafiği

**Amaç**: Sürekli bir değişkenin dağılımını pürüzsüz bir eğri ile göstermek.

```{r}
# Yoğunluk grafiği oluşturma
ggplot(SAT_2010, aes(x = math)) +
  geom_density(fill = "lightblue", alpha = 0.5) +
  labs(title = "Matematik Puanlarının Yoğunluk Grafiği",
       x = "Matematik Puanı",
       y = "Yoğunluk") +
  theme_minimal()

```

### Pratik Sorular:

-   Matematik puanlarının yoğunluğu hakkında ne söyleyebilirsiniz?

-   Hangi puan aralıkları daha fazla yoğunluğa sahip?
