---
title: "Modül 02 — Alıştırmalar"
subtitle: "Veri türleri, veri yapıları ve mantıksal indeksleme"
author: "Prof. Dr. Hakan Mehmetcik"
date: "`r Sys.Date()`"
lang: tr
format: pdf
editor: visual
execute:
  echo: true
  warning: true
  message: false
  cache: false
df-print: kable
---

## Bu Alıştırmalar Hakkında

Bu alıştırmalar **notlandırılmaz ve teslim edilmez.** Amacı, sınavdan
önce kendi durumunuzu ölçebilmenizdir. Sınav soruları da bu biçimde
(çoktan seçmeli, tek doğru cevap) kurgulanır.

Her soru 4 şıklıdır ve yalnızca **bir tanesi** doğrudur. Soruların
çoğunda bir kod parçası verilir ve sizden **çıktıyı tahmin etmeniz**
istenir. Önce kâğıt üzerinde düşünün; R'da çalıştırıp doğrulamayı
sonraya bırakın — sınavda bilgisayar olmayacak.

Cevaplarınızı not edin, sonra `02_modul_cevap_anahtari.qmd` dosyasıyla
karşılaştırın.

------------------------------------------------------------------------

## Bölüm A — Veri Türleri ve Tür Zorlaması

**1.** Aşağıdaki kodun çıktısı nedir?

```{r}
#| eval: false
class(c(1, 2, "üç"))
```

a) `"numeric"`\
b) `"character"`\
c) `"list"`\
d) Kod hata verir, çünkü bir vektör farklı türleri barındıramaz

**2.** Aşağıdaki kodun çıktısı nedir?

```{r}
#| eval: false
class(c(1, 2, TRUE))
```

a) `"numeric"`\
b) `"character"`\
c) `"logical"`\
d) `"mixed"`

**3.** Bir veri setini içe aktardınız. `yas` sütununun sayısal olmasını
bekliyorsunuz, ama `class(veri$yas)` size `"character"` döndürüyor ve
`mean(veri$yas)` hata veriyor. Bunun en olası nedeni hangisidir?

a) `read.csv()` tüm sütunları karakter olarak okur\
b) Sütunda en az bir hücrede sayı olmayan bir değer var (örneğin `"yok"`
veya `"-"`)\
c) Sütunda eksik değer (`NA`) bulunuyor\
d) Sütun adı Türkçe karakter içeriyor

**4.** `sayilar <- c(10, 20, NA, 40)` tanımlandıktan sonra `mean(sayilar)`
komutunun çıktısı nedir?

a) `23.33333`\
b) `70`\
c) `NA`\
d) `17.5`

------------------------------------------------------------------------

## Bölüm B — Temel Fonksiyonlar

**5.** `seq(1, 10, by = 3)` komutunun çıktısı nedir?

a) `1 4 7 10`\
b) `1 2 3 ... 10`\
c) `1 3 5 7 9`\
d) `3 6 9`

**6.** `rep(c(1, 2), times = 3)` komutunun çıktısı nedir?

a) `1 1 1 2 2 2`\
b) `1 2 1 2 1 2`\
c) `1 2 3`\
d) `3 3 3`

**7.** `length(seq(0, 100, by = 25))` komutunun çıktısı nedir?

a) `4`\
b) `5`\
c) `25`\
d) `100`

**8.** Aşağıdaki fonksiyon tanımı için hangisi doğrudur?

```{r}
#| eval: false
oran <- function(x) {
  sd(x) / mean(x)
}
oran(c(10, 12, 14, 16))
```

a) Fonksiyon hata verir, çünkü `return()` yazılmamış\
b) Fonksiyon çalışır; gövdedeki son ifadenin değeri döndürülür\
c) Fonksiyon çalışır ama `NULL` döndürür\
d) Fonksiyon yalnızca `x` küresel ortamda tanımlıysa çalışır

------------------------------------------------------------------------

## Bölüm C — Veri Yapıları

**9.** `matris <- matrix(1:6, nrow = 2, ncol = 3)` tanımlandıktan sonra
`matris[2, 3]` neyi döndürür?

a) `3`\
b) `5`\
c) `6`\
d) `4`

**10.** Tek boyutlu olan ve farklı türde elemanları bir arada tutabilen
veri yapısı hangisidir?

a) Vektör\
b) Matris\
c) Liste\
d) Data frame

**11.** `df` bir data frame olmak üzere `df[, 2]` ifadesi neyi döndürür?

a) İkinci satırı\
b) İkinci sütunu\
c) İkinci satırın ikinci sütunundaki hücreyi\
d) Hata verir, çünkü virgülden önce bir değer yazılmamış

**12.** Bir data frame'e `rbind()` ile yeni bir satır eklemek için
eklenecek satırın hangi koşulu sağlaması gerekir?

a) Yalnızca eleman sayısı sütun sayısına eşit olmalıdır\
b) Sütun adları mevcut data frame ile aynı olmalıdır\
c) Tüm değerleri karakter türünde olmalıdır\
d) `rbind()` yerine `cbind()` kullanılmalıdır

------------------------------------------------------------------------

## Bölüm D — Mantıksal İndeksleme

Bu bölümdeki soruların tamamında şu vektör tanımlıdır:

```{r}
#| eval: false
v <- c(4, 7, 2, 9, 5)
```

**13.** `v > 5` ifadesinin çıktısı nedir?

a) `7 9` — koşulu sağlayan elemanlar\
b) `2 4` — koşulu sağlayan elemanların konumları\
c) `FALSE TRUE FALSE TRUE FALSE` — beş elemanlı mantıksal vektör\
d) `2` — koşulu sağlayan eleman sayısı

**14.** `v[v > 5]` ifadesinin çıktısı nedir?

a) `7 9`\
b) `FALSE TRUE FALSE TRUE FALSE`\
c) `4 7 2 9 5`\
d) `2 4`

**15.** `v[v > 3 & v < 9]` ifadesinin çıktısı nedir?

a) `4 7 9 5`\
b) `4 7 5`\
c) `7 5`\
d) `4 5`

**16.** `df` bir data frame olmak üzere, `yas` sütunu 25'ten büyük olan
**satırları** getirmek için hangi ifade doğrudur?

a) `df[df$yas > 25]`\
b) `df[df$yas > 25, ]`\
c) `df[, df$yas > 25]`\
d) `df$yas[df > 25]`
