---
title: "Modül 10 — Rehberli Laboratuvar"
subtitle: "Hipotez Testi"
author: "Prof. Dr. Hakan Mehmetcik"
date: "`r Sys.Date()`"
lang: tr
format: pdf
editor: visual
execute:
  echo: true
  warning: true
  message: false
  cache: false
df-print: kable
knitr:
  opts_chunk:
    dev: "cairo_pdf"
---

## Bu Belge Nedir?

Bu bir **sınav provası değildir**; ders saatinde birlikte, bilgisayar başında yapılacak bir uygulama defteridir. Notlandırılmaz.

Belge iki bölümden oluşur:

-   **Görevler** (Bölüm A–D): her görevde ne yapmanız gerektiği yazılıdır ve altında **eksik bırakılmış** bir kod iskeleti vardır. `____` gördüğünüz yerleri siz dolduracaksınız. Bu kodlar render sırasında çalıştırılmaz — sizin RStudio'da elle tamamlamanız içindir.
-   **Çözümler** (belgenin sonu): tüm görevlerin çalışan hâli.

Her görevden sonra **bir cümleyle** sonucu yorumlayın (kod öbeğinin altına, düz metin olarak). Sınavda sizden istenecek olan kod yazmak değil, bu yorumu kurabilmektir.

Bu modülde kullanılan tüm fonksiyonlar (`t.test`, `aov`, `chisq.test`, `shapiro.test`, `bartlett.test` vb.) R'ın temel `stats` paketindendir; ek bir paket yüklemenize gerek yoktur.

------------------------------------------------------------------------

## Bölüm A — Tek Örneklem t-Testi

Bir gönüllü kuruluşu, gönüllülerinin haftalık ortalama çalışma saatinin **10 saat** olduğunu iddia ediyor. 10 gönüllüden toplanan veri:

```
12, 9, 11, 14, 8, 13, 10, 15, 9, 12
```

### Görev A1 — Hipotezleri ve testi kurun

```{r}
#| eval: false
saatler <- c(____, ____, ____, ____, ____, ____, ____, ____, ____, ____)
sonuc_a <- t.test(saatler, mu = ____)
sonuc_a
```

**Yorumunuz:** p-değeri $\alpha=0.05$'ten büyük mü, küçük mü? $H_0$ reddediliyor mu?

------------------------------------------------------------------------

## Bölüm B — Eşleştirilmiş t-Testi

Bir okul, 8 öğrencisine bir çalışma tekniği eğitimi verdi ve sınav puanlarını (10 üzerinden) öncesi/sonrası ölçtü:

| Öğrenci | 1 | 2 | 3 | 4 | 5 | 6 | 7 | 8 |
|----|----|----|----|----|----|----|----|----|
| Öncesi | 6 | 5 | 7 | 6 | 4 | 7 | 5 | 6 |
| Sonrası | 7 | 6 | 8 | 7 | 6 | 8 | 6 | 7 |

### Görev B1 — Eşleştirilmiş t-testini çalıştırın

```{r}
#| eval: false
once <- c(6, 5, 7, 6, 4, 7, 5, 6)
sonra <- c(____, ____, ____, ____, ____, ____, ____, ____)
sonuc_b <- t.test(sonra, once, paired = ____)
sonuc_b
```

**Yorumunuz:** Eğitim, sınav puanını anlamlı şekilde değiştirmiş mi? Ortalama fark ne kadar?

------------------------------------------------------------------------

## Bölüm C — ANOVA ve Varsayım Denetimi

Base R'daki `PlantGrowth` veri seti, kontrol (`ctrl`) ve iki tedavi grubunun (`trt1`, `trt2`) bitki ağırlıklarını içerir.

### Görev C1 — ANOVA'yı çalıştırın

```{r}
#| eval: false
data(PlantGrowth)
anova_c <- aov(____ ~ ____, data = PlantGrowth)
summary(anova_c)
```

### Görev C2 — Varsayımları denetleyin

```{r}
#| eval: false
shapiro.test(residuals(____))
bartlett.test(weight ~ group, data = ____)
```

**Yorumunuz:** Her iki varsayım testinin p-değeri 0.05'ten büyük mü? ANOVA sonucuna güvenebilir miyiz?

------------------------------------------------------------------------

## Bölüm D — Ki-Kare Testi ve Etki Büyüklüğü

100 kişilik bir ankette, cinsiyet ile bir politikayı destekleme durumu şöyle dağılmıştır:

|  | Destekliyor | Desteklemiyor |
|----|----|----|
| Kadın | 28 | 22 |
| Erkek | 15 | 35 |

### Görev D1 — Tabloyu oluşturun ve ki-kare testi yapın

```{r}
#| eval: false
tablo <- matrix(c(____, ____, ____, ____), nrow = 2, byrow = TRUE)
rownames(tablo) <- c("Kadın", "Erkek")
colnames(tablo) <- c("Destekliyor", "Desteklemiyor")
sonuc_d <- chisq.test(____)
sonuc_d
```

### Görev D2 — Cramér's V'yi hesaplayın

```{r}
#| eval: false
n <- sum(tablo)
cramers_v <- sqrt(as.numeric(sonuc_d$statistic) / (n * min(nrow(tablo) - 1, ncol(tablo) - 1)))
cramers_v
```

**Yorumunuz:** İlişki istatistiksel olarak anlamlı mı? Etki büyüklüğü tabloya göre (Modül 10 ders notu) nasıl yorumlanır?

------------------------------------------------------------------------

## Çözümler

### A1

```{r}
saatler <- c(12, 9, 11, 14, 8, 13, 10, 15, 9, 12)
sonuc_a <- t.test(saatler, mu = 10)
sonuc_a
```

$p \approx 0.109 > 0.05$: $H_0$ reddedilmez. Örneklem ortalaması (11.3 saat) 10'dan yüksek görünse de, bu fark istatistiksel olarak anlamlı değildir — küçük örneklem büyüklüğü (n=10) ve göreli değişkenlik nedeniyle.

### B1

```{r}
once <- c(6, 5, 7, 6, 4, 7, 5, 6)
sonra <- c(7, 6, 8, 7, 6, 8, 6, 7)
sonuc_b <- t.test(sonra, once, paired = TRUE)
sonuc_b
```

$p \approx 0.00004 < 0.05$: $H_0$ reddedilir. Ortalama fark 1.125 puan — eğitim programı sınav puanını anlamlı şekilde artırmıştır.

### C1–C2

```{r}
data(PlantGrowth)
anova_c <- aov(weight ~ group, data = PlantGrowth)
summary(anova_c)

shapiro.test(residuals(anova_c))
bartlett.test(weight ~ group, data = PlantGrowth)
```

$F \approx 4.85$, $p \approx 0.016$: gruplar arasında anlamlı bir fark var. Her iki varsayım testinin p-değeri de 0.05'ten büyük (normallik ve varyans homojenliği korunuyor), dolayısıyla standart ANOVA sonucuna güvenebiliriz.

### D1–D2

```{r}
tablo <- matrix(c(28, 22, 15, 35), nrow = 2, byrow = TRUE)
rownames(tablo) <- c("Kadın", "Erkek")
colnames(tablo) <- c("Destekliyor", "Desteklemiyor")
sonuc_d <- chisq.test(tablo)
sonuc_d

n <- sum(tablo)
cramers_v <- sqrt(as.numeric(sonuc_d$statistic) / (n * min(nrow(tablo) - 1, ncol(tablo) - 1)))
cramers_v
```

$\chi^2 \approx 5.88$, $p \approx 0.015 < 0.05$: cinsiyet ile destek durumu arasında istatistiksel olarak anlamlı bir ilişki var. Cramér's $V \approx 0.24$ — Modül 10 ders notundaki tabloya göre bu **orta düzeyde** bir ilişkidir (küçük ile güçlü arası).
