---
title: "Modül 11 — Rehberli Laboratuvar"
subtitle: "Korelasyon ve Basit Doğrusal Regresyon"
author: "Prof. Dr. Hakan Mehmetcik"
date: "`r Sys.Date()`"
lang: tr
format: pdf
editor: visual
execute:
  echo: true
  warning: true
  message: false
  cache: false
df-print: kable
knitr:
  opts_chunk:
    dev: "cairo_pdf"
---

## Bu Belge Nedir?

Bu bir **sınav provası değildir**; ders saatinde birlikte, bilgisayar başında yapılacak bir uygulama defteridir. Notlandırılmaz.

Belge iki bölümden oluşur:

-   **Görevler** (Bölüm A–D): her görevde ne yapmanız gerektiği yazılıdır ve altında **eksik bırakılmış** bir kod iskeleti vardır. `____` gördüğünüz yerleri siz dolduracaksınız. Bu kodlar render sırasında çalıştırılmaz — sizin RStudio'da elle tamamlamanız içindir.
-   **Çözümler** (belgenin sonu): tüm görevlerin çalışan hâli.

Her görevden sonra **bir cümleyle** sonucu yorumlayın (kod öbeğinin altına, düz metin olarak). Sınavda sizden istenecek olan kod yazmak değil, bu yorumu kurabilmektir.

Bu modülde kullanılan `cor()`, `cor.test()`, `lm()`, `predict()` fonksiyonları R'ın temel `stats` paketindendir; ek bir paket yüklemenize gerek yoktur.

------------------------------------------------------------------------

## Bölüm A — Korelasyon

10 öğrencinin yıllık okuduğu kitap sayısı ile sınav puanı (100 üzerinden) aşağıdadır:

| Öğrenci | 1 | 2 | 3 | 4 | 5 | 6 | 7 | 8 | 9 | 10 |
|----|----|----|----|----|----|----|----|----|----|----|
| Kitap sayısı | 2 | 5 | 8 | 3 | 10 | 6 | 1 | 7 | 4 | 9 |
| Sınav puanı | 55 | 72 | 78 | 65 | 88 | 68 | 60 | 85 | 58 | 80 |

### Görev A1 — Korelasyonu hesaplayın ve test edin

```{r}
#| eval: false
kitap <- c(2, 5, 8, 3, 10, 6, 1, 7, 4, 9)
puan <- c(____, ____, ____, ____, ____, ____, ____, ____, ____, ____)

cor(kitap, puan)
cor.test(____, ____)
```

**Yorumunuz:** $r$ değeri ne kadar güçlü? p-değeri anlamlı mı?

------------------------------------------------------------------------

## Bölüm B — Basit Doğrusal Regresyon

### Görev B1 — Modeli kurun

```{r}
#| eval: false
mod <- lm(puan ~ ____, data = data.frame(kitap, puan))
summary(mod)
```

**Yorumunuz:** Kesişim (intercept) ve eğim (slope) katsayılarını, birer cümleyle yorumlayın. $R^2$ nedir?

------------------------------------------------------------------------

## Bölüm C — Tahmin ve Residüel

### Görev C1 — Yeni bir gözlem için tahmin yapın

Yılda **6 kitap** okuyan bir öğrencinin sınav puanı ne olur?

```{r}
#| eval: false
tahmin_6 <- predict(____, newdata = data.frame(kitap = ____))
tahmin_6
```

### Görev C2 — Residüeli hesaplayın

Aslında 6. öğrenci (yılda 6 kitap okuyan) gerçekte **68 puan** almıştı.

```{r}
#| eval: false
residuel <- ____ - tahmin_6
residuel
```

**Yorumunuz:** Residüel pozitif mi negatif mi? Model bu öğrenciyi olduğundan yüksek mi düşük mü tahmin etmiş?

------------------------------------------------------------------------

## Bölüm D — Grafiğe Bakmanın Önemi

### Görev D1 — Dağılım grafiği çizin

```{r}
#| eval: false
plot(____, ____, xlab = "Kitap Sayısı", ylab = "Sınav Puanı")
abline(____, col = "red")
```

**Yorumunuz:** İlişki gerçekten doğrusal görünüyor mu, yoksa doğrusal olmayan bir örüntü (eğrilik, aykırı değer) var mı? (Bkz. ders notundaki Anscombe Dörtlüsü uyarısı — asla yalnızca $r$ ve $R^2$'ye güvenmeyin.)

------------------------------------------------------------------------

## Çözümler

### A1

```{r}
kitap <- c(2, 5, 8, 3, 10, 6, 1, 7, 4, 9)
puan <- c(55, 72, 78, 65, 88, 68, 60, 85, 58, 80)

cor(kitap, puan)
cor.test(kitap, puan)
```

$r \approx 0.90$: güçlü, pozitif bir doğrusal ilişki. $p \approx 0.0004 < 0.05$: bu ilişkinin şans eseri ortaya çıkma olasılığı çok düşük.

### B1

```{r}
mod <- lm(puan ~ kitap, data = data.frame(kitap, puan))
summary(mod)
```

**Intercept ($\approx 51.93$):** Hiç kitap okumayan bir öğrenci için tahmin edilen puan. **Eğim ($\approx 3.45$):** Her ek kitap, sınav puanını ortalama 3.45 puan artırıyor. $R^2 \approx 0.81$: kitap sayısı, puan değişkenliğinin %81'ini açıklıyor.

### C1–C2

```{r}
tahmin_6 <- predict(mod, newdata = data.frame(kitap = 6))
tahmin_6

residuel <- 68 - tahmin_6
residuel
```

Tahmin $\approx 72.6$, gerçek değer 68 — residüel $\approx -4.6$ (**negatif**). Model bu öğrencinin puanını olduğundan **yüksek** tahmin etmiş.

### D1

```{r}
plot(kitap, puan, xlab = "Kitap Sayısı", ylab = "Sınav Puanı")
abline(mod, col = "red")
```

İlişki büyük ölçüde doğrusal görünüyor, belirgin bir aykırı değer veya eğrilik yok — bu, Bölüm B'deki yüksek $R^2$ ile tutarlı. (Anscombe Dörtlüsü'nü hatırlayın: her zaman bu kontrolü yapın, çünkü yüksek $R^2$ tek başına doğrusallığı garanti etmez.)
