---
title: "Modül 11: Regresyon Analizi"
author: "Prof. Dr. Hakan Mehmetcik"
date: "`r Sys.Date()`"
lang: tr
format:
  revealjs:
    theme: simple
    slide-number: true
    toc: true
    toc-depth: 2
    incremental: true
    code-overflow: scroll
    code-line-numbers: false
    transition: fade
    math: mathjax
editor: visual
execute:
  echo: true
  warning: false
  message: false
  cache: false
df-print: kable
knitr:
  opts_chunk:
    fig.width: 8
    fig.height: 4.2
    dpi: 110
---

## Öğrenme Hedefleri

Bu oturumun sonunda:

-   **Korelasyon katsayısını** ($r$) hesaplayıp yorumlayabileceksiniz
-   Korelasyonun **nedensellik olmadığını** ve karıştırıcı değişken riskini açıklayabileceksiniz
-   **Basit doğrusal regresyon** modelini kurup `lm()` ile tahmin edebileceksiniz
-   `summary()` çıktısındaki katsayı, $R^2$, p-değeri gibi unsurları yorumlayabileceksiniz
-   Bir tahminin **residüelini** hesaplayıp yorumlayabileceksiniz
-   $R^2$'nin bağlama göre neden çok farklı değerler alabileceğini açıklayabileceksiniz

------------------------------------------------------------------------

## Fonksiyon Olarak Model

Bir **fonksiyon**, her girdiye karşılık tek bir çıktı verir: $f(x) = x^2$.

-   İstatistiksel model: değişkenler arasındaki ilişkiyi bir fonksiyonla yaklaşık olarak tanımlama girişimi.
-   Regresyon, bu modellemenin en basit ve en yaygın biçimidir.

------------------------------------------------------------------------

## Regresyon Türleri

-   **Basit Doğrusal Regresyon:** $Y = \beta_0 + \beta_1 X_1 + \epsilon$ — bu modülün konusu
-   **Çoklu Regresyon:** $Y = \beta_0 + \beta_1 X_1 + \cdots + \beta_n X_n + \epsilon$ — Modül 12
-   **Lojistik Regresyon:** kategorik (ikili) bağımlı değişken — ileride

------------------------------------------------------------------------

## Korelasyon ($r$)

İki sürekli değişken arasındaki **doğrusal ilişkinin gücü ve yönü**.

| $|r|$ | Yorum |
|----|----|
| $\approx 0.1$ | Zayıf |
| $\approx 0.3$ | Orta |
| $\approx 0.5$+ | Güçlü |

```{r}
#| eval: false
cor(x, y)
cor.test(x, y)   # H0: rho = 0
```

------------------------------------------------------------------------

## ⚠️ Anscombe Dörtlüsü

```{r}
data(anscombe)
cor(anscombe$x1, anscombe$y1)
cor(anscombe$x2, anscombe$y2)
cor(anscombe$x3, anscombe$y3)
cor(anscombe$x4, anscombe$y4)
```

Dördü de $r \approx 0.816$, aynı regresyon denklemi — ama dağılım grafikleri **tamamen farklı**.

> **Ders:** Regresyon kurmadan önce her zaman grafiğe bakın.

------------------------------------------------------------------------

## ⚠️ Korelasyon Nedensellik Değildir

Güçlü bir korelasyon üç nedenden kaynaklanabilir:

-   (a) X, Y'yi gerçekten etkiliyor
-   (b) İlişki ters yönlü (Y, X'i etkiliyor)
-   (c) Üçüncü bir **karıştırıcı değişken**, her ikisini de etkiliyor

> Modül 10'daki Simpson Paradoksu uyarısının doğal devamı. Örnek 3'te tam bu üçüncü duruma bakacağız.

------------------------------------------------------------------------

## Basit Doğrusal Regresyon

$$Y = \beta_0 + \beta_1 X + \epsilon$$

-   $\beta_0$: kesişim (intercept) — $X=0$ iken beklenen $Y$
-   $\beta_1$: eğim (slope) — $X$ bir birim arttığında $Y$'deki beklenen değişim
-   $\epsilon$: hata terimi (modelin açıklayamadığı kısım)

**Residüel:** $e = y_{\text{gözlemlenen}} - y_{\text{tahmin edilen}}$

------------------------------------------------------------------------

## Örnek: Elle Hesaplama

$$\text{Tahmin Edilen GPA} = 2.84 + 0.04 \times \text{Ders Kitabı Harcaması (\$)}$$

```{r}
predictedgpa <- function(x) 2.84 + 0.04*x/100
predictedgpa(0)     # Intercept
predictedgpa(970)   # 970 dolar harcayan öğrenci
```

Gerçek GPA 3.71, tahmin 2.84 olan bir öğrencinin residüeli: $3.71-2.84=0.87$ (model düşük tahmin etmiş).

------------------------------------------------------------------------

## `lm()` ile Regresyon

```{r}
#| eval: false
model <- lm(y ~ x, data = veri)
summary(model)
```

`summary()` çıktısında bakılacaklar:

-   **Coefficients:** $\beta_0$, $\beta_1$ tahminleri + p-değerleri
-   **Multiple R-squared:** modelin açıkladığı varyans oranı
-   **F-statistic:** modelin genel anlamlılığı

------------------------------------------------------------------------

## Örnek: gapminder — GSYİH ve Yaşam Beklentisi

```{r}
library(gapminder)
gapminder_2007 <- subset(gapminder, year == 2007)
gapminder_2007$gdp_bin <- gapminder_2007$gdpPercap / 1000
mod_gdp <- lm(lifeExp ~ gdp_bin, data = gapminder_2007)
summary(mod_gdp)
```

$R^2 \approx 0.46$: kişi başı GSYİH tek başına yaşam beklentisindeki varyansın **%46**'sını açıklıyor.

------------------------------------------------------------------------

## Residüel: Türkiye Örneği

```{r}
turkiye <- subset(gapminder_2007, country == "Turkey")
tahmin <- predict(mod_gdp, newdata = data.frame(gdp_bin = turkiye$gdp_bin))
c(tahmin = tahmin, gercek = turkiye$lifeExp, residuel = turkiye$lifeExp - tahmin)
```

Model $\approx 65$ yıl tahmin ediyor, gerçek değer **71.8 yıl** — pozitif residüel: Türkiye, GSYİH'sine göre beklenenden daha iyi bir yaşam beklentisi performansı gösteriyor.

------------------------------------------------------------------------

## ⚠️ Örnek: Öğretmen Maaşı ve SAT Puanı

```{r}
#| eval: false
library(mdsr)
SAT_mod1 <- lm(total ~ Salary, data = SAT_2010)
summary(SAT_mod1)
```

Sonuç: maaş arttıkça SAT puanı **düşüyor** ($R^2 \approx 0.11$, zayıf).

**Gerçek açıklama:** katılım oranı! Bazı eyaletlerde sınava yalnızca seçkin bir grup girer (puan yüksek çıkar) — karıştırıcı değişken.

------------------------------------------------------------------------

## Örnek: Sigorta Talepleri ve Ödemeler

```{r}
#| eval: false
reg <- lm(Payment ~ Claims, data = motor_insurance)
summary(reg)
```

$R^2 \approx 0.99$ — neredeyse mekanik/deterministik bir ilişki.

------------------------------------------------------------------------

## $R^2$ Bağlama Göre Değişir

| Örnek | İlişki | $R^2$ |
|----|----|----|
| GSYİH $\to$ Yaşam Beklentisi | Orta-güçlü | $\approx 0.46$ |
| Maaş $\to$ SAT Puanı | Zayıf, karıştırıcı değişkenli | $\approx 0.11$ |
| Talep $\to$ Ödeme (sigorta) | Neredeyse deterministik | $\approx 0.99$ |

> İnsan davranışında düşük $R^2$ **normaldir**. Tek eşik yoktur.

------------------------------------------------------------------------

## Özet

-   Korelasyon, doğrusal ilişkinin **gücünü ve yönünü** özetler — nedensellik değildir
-   Regresyon kurmadan önce **her zaman** grafiğe bakın (Anscombe!)
-   $\beta_1$'in yorumu: $X$ bir birim artınca $Y$'deki beklenen değişim
-   $R^2$, regresyonun "etki büyüklüğüdür" — p-değeriyle birlikte raporlayın
-   Karıştırıcı değişkenlere dikkat: güçlü bir ilişki her zaman nedensel değildir
