---
title: "Modül 06 — Rehberli Laboratuvar"
subtitle: "Çıkarımsal İstatistiğe Giriş ve Olasılık"
author: "Prof. Dr. Hakan Mehmetcik"
date: "`r Sys.Date()`"
lang: tr
format: pdf
editor: visual
execute:
  echo: true
  warning: true
  message: false
  cache: false
df-print: kable
knitr:
  opts_chunk:
    dev: "cairo_pdf"
    fig.width: 5.5
    fig.height: 3.2
    fig.align: "center"
---

## Bu Belge Nedir?

Bu bir **sınav provası değildir**; ders saatinde birlikte, bilgisayar
başında yapılacak bir uygulama defteridir. Notlandırılmaz.

Belge iki bölümden oluşur:

-   **Görevler** (Bölüm A–D): her görevde ne yapmanız gerektiği yazılıdır
    ve altında **eksik bırakılmış** bir kod iskeleti vardır. `____`
    gördüğünüz yerleri siz dolduracaksınız. Bu kodlar render sırasında
    çalıştırılmaz — sizin RStudio'da elle tamamlamanız içindir.
-   **Çözümler** (belgenin sonu): tüm görevlerin çalışan hâli.

::: callout-tip
## Nasıl çalışılır

Her görevden sonra **bir cümleyle** sonucu yorumlayın (kod öbeğinin
altına, düz metin olarak). Sınavda sizden istenecek olan kod yazmak
değil, bu cümleyi kurabilmektir.
:::

Başlamadan önce paketleri yükleyin:

```{r}
library(dplyr)
library(gapminder)
library(here)
```

------------------------------------------------------------------------

# Bölüm A — Popülasyon ve Örneklem

## Görev A1 — 1962 kesitinden bir örneklem

`gapminder`'ın 1962 yılı kesitinden, `set.seed(42)` ile sabitlenmiş
rastgele **15 ülkelik** bir örneklem çekin.

```{r}
#| eval: false
set.seed(____)
gapminder |>
  filter(year == ____) |>
  slice_sample(n = ____)
```

## Görev A2 — Örnekleme hatasını ölçün

Görev A1'deki örneklemin ortalama yaşam beklentisini, aynı yılın
**tüm popülasyonunun** ortalamasıyla karşılaştırın. Aradaki fark kaç
yıl?

```{r}
#| eval: false
orneklem_A1 <- ____  # A1'deki kodu buraya taşıyın
populasyon_1962 <- gapminder |> filter(year == ____)

mean(orneklem_A1$lifeExp) - mean(____$lifeExp)
```

------------------------------------------------------------------------

# Bölüm B — Klasik ve Deneysel Olasılık

## Görev B1 — Klasik olasılık hesabı

`gapminder`'dan rastgele bir gözlem seçilirse, **Amerika kıtasından**
(`"Americas"`) olma olasılığı nedir?

```{r}
#| eval: false
mean(gapminder$continent == "____")
```

## Görev B2 — Deneysel olasılıkla doğrulayın

`set.seed(7)` ile 2000 gözlemlik bir rastgele örneklem çekip (yerine
koyarak), içindeki Amerika kıtası oranını hesaplayın. B1'deki teorik
değere ne kadar yakın çıktı?

```{r}
#| eval: false
set.seed(____)
ornek <- sample(gapminder$continent, size = ____, replace = ____)
mean(ornek == "Americas")
```

------------------------------------------------------------------------

# Bölüm C — Toplama ve Çarpma Kuralları

## Görev C1 — VEYA sorusu

Rastgele seçilen bir gözlemin **Avrupa veya Okyanusya** kıtasından
olma olasılığını toplama kuralıyla hesaplayın.

```{r}
#| eval: false
p_avrupa <- mean(gapminder$continent == "____")
p_okyanusya <- mean(gapminder$continent == "____")
p_avrupa ____ p_okyanusya
```

## Görev C2 — VE sorusu

Yerine koyarak seçilen **iki bağımsız** gözlemin ikisinin de Asya
kıtasından olma olasılığını çarpma kuralıyla hesaplayın.

```{r}
#| eval: false
p_asya <- mean(gapminder$continent == "Asia")
p_asya ____ ____
```

------------------------------------------------------------------------

# Bölüm D — Binom ve Normal Dağılım

## Görev D1 — Binom olasılığı

Başarı olasılığı `p_asya` olan, 8 denemelik bağımsız bir örneklemde
**tam olarak 3** başarı (Asya kıtası) görülme olasılığını hesaplayın.

```{r}
#| eval: false
dbinom(____, size = ____, prob = p_asya)
```

## Görev D2 — Normal yaklaşımla kıyaslayın

2007 kesitinin kişi başı GSYİH'sinin **logaritmasını**
(`log(gdpPercap)`) alın, ortalama ve standart sapmasını hesaplayın,
sonra bu değerin 9'un altında olma olasılığını `pnorm()` ile bulup
gerçek (ampirik) oranla karşılaştırın.

```{r}
#| eval: false
log_gdp_2007 <- gapminder |> filter(year == 2007) |> mutate(log_gdp = log(gdpPercap))

ort_log <- mean(log_gdp_2007$____)
ss_log <- sd(log_gdp_2007$____)

c(
  normal_yaklasim = pnorm(9, mean = ____, sd = ____),
  gercek_oran = mean(log_gdp_2007$log_gdp < ____)
)
```

------------------------------------------------------------------------

# Çözümler

## A1 — Çözüm

```{r}
set.seed(42)
ornek_1962 <- gapminder |>
  filter(year == 1962) |>
  slice_sample(n = 15)
ornek_1962 |> select(country, continent, lifeExp)
```

## A2 — Çözüm

```{r}
populasyon_1962 <- gapminder |> filter(year == 1962)
mean(ornek_1962$lifeExp) - mean(populasyon_1962$lifeExp)
```

Bu fark, tesadüfen hangi 15 ülkenin çekildiğinden kaynaklanan
**örnekleme hatası**dır; küçük örneklemlerde (n = 15) bu sapma birkaç
yıla kadar çıkabilir — örneklem büyüdükçe küçülmesi beklenir.

## B1 — Çözüm

```{r}
mean(gapminder$continent == "Americas")
```

## B2 — Çözüm

```{r}
set.seed(7)
ornek <- sample(gapminder$continent, size = 2000, replace = TRUE)
mean(ornek == "Americas")
```

Deneysel oran, teorik değere (B1) çok yakın çıkar — büyük örneklem
büyüklüğü Büyük Sayılar Kanunu'nun beklediği gibi davranır.

## C1 — Çözüm

```{r}
p_avrupa <- mean(gapminder$continent == "Europe")
p_okyanusya <- mean(gapminder$continent == "Oceania")
p_avrupa + p_okyanusya
```

## C2 — Çözüm

```{r}
p_asya <- mean(gapminder$continent == "Asia")
p_asya * p_asya
```

## D1 — Çözüm

```{r}
dbinom(3, size = 8, prob = p_asya)
```

## D2 — Çözüm

```{r}
log_gdp_2007 <- gapminder |> filter(year == 2007) |> mutate(log_gdp = log(gdpPercap))
ort_log <- mean(log_gdp_2007$log_gdp)
ss_log <- sd(log_gdp_2007$log_gdp)

c(
  normal_yaklasim = pnorm(9, mean = ort_log, sd = ss_log),
  gercek_oran = mean(log_gdp_2007$log_gdp < 9)
)
```

Kişi başı GSYİH'nin logaritması, ham GSYİH'den çok daha simetrik bir
dağılım izler — bu yüzden normal yaklaşım burada, modül metnindeki
yaşam beklentisi örneğinden daha sıkı çalışır.
