---
title: "Modül 08 — Rehberli Laboratuvar"
subtitle: "Olasılık Dağılımları ve Dağılım Fonksiyonları"
author: "Prof. Dr. Hakan Mehmetcik"
date: "`r Sys.Date()`"
lang: tr
format: pdf
editor: visual
execute:
  echo: true
  warning: true
  message: false
  cache: false
df-print: kable
knitr:
  opts_chunk:
    dev: "cairo_pdf"
    fig.width: 5.5
    fig.height: 3.2
    fig.align: "center"
---

## Bu Belge Nedir?

Bu bir **sınav provası değildir**; ders saatinde birlikte, bilgisayar
başında yapılacak bir uygulama defteridir. Notlandırılmaz.

Belge iki bölümden oluşur:

-   **Görevler** (Bölüm A–D): her görevde ne yapmanız gerektiği yazılıdır
    ve altında **eksik bırakılmış** bir kod iskeleti vardır. `____`
    gördüğünüz yerleri siz dolduracaksınız. Bu kodlar render sırasında
    çalıştırılmaz — sizin RStudio'da elle tamamlamanız içindir.
-   **Çözümler** (belgenin sonu): tüm görevlerin çalışan hâli.

::: callout-tip
## Nasıl çalışılır

Her görevden sonra **bir cümleyle** sonucu yorumlayın (kod öbeğinin
altına, düz metin olarak). Sınavda sizden istenecek olan kod yazmak
değil, bu cümleyi kurabilmektir.
:::

Bu modülde kullanılan tüm fonksiyonlar (`dbinom`, `ppois`, `qnorm`,
`rexp` vb.) R'ın temel `stats` paketindendir; ek bir paket
yüklemenize gerek yoktur.

------------------------------------------------------------------------

# Bölüm A — Binom Dağılımı: Kalite Kontrol

## Görev A1 — Tam olarak k hatalı ürün

Bir üretim hattında her ürünün hatalı çıkma olasılığı **%3**'tür
(`prob = 0.03`). 20 ürünlük bir partide **tam olarak 2** ürünün
hatalı çıkma olasılığını hesaplayın.

```{r}
#| eval: false
dbinom(x = ____, size = ____, prob = ____)
```

## Görev A2 — En fazla k hatalı ürün

Aynı partide **en fazla 2** ürünün hatalı çıkma olasılığını
hesaplayın ve Görev A1'deki sonuçla karşılaştırın.

```{r}
#| eval: false
pbinom(q = ____, size = 20, prob = 0.03)
```

------------------------------------------------------------------------

# Bölüm B — Poisson Dağılımı: Çağrı Merkezi

## Görev B1 — Tam olarak k çağrı

Bir çağrı merkezine saatte ortalama **4 çağrı** geldiği biliniyor
($\lambda = 4$). Bir saatte **tam olarak 6** çağrı gelme olasılığını
hesaplayın.

```{r}
#| eval: false
dpois(x = ____, lambda = ____)
```

## Görev B2 — Bir günü simüle edin

`set.seed(2026)` ile sabitleyip, 8 saatlik bir mesainin her saati için
gelen çağrı sayısını `rpois()` ile simüle edin ve sonucu bir histogramla
gösterin.

```{r}
#| eval: false
set.seed(____)
gunluk_cagrilar <- rpois(n = ____, lambda = 4)
gunluk_cagrilar
hist(gunluk_cagrilar, main = "Saatlik Çağrı Sayısı Simülasyonu",
     xlab = "Çağrı sayısı")
```

------------------------------------------------------------------------

# Bölüm C — Normal Dağılım: Sınav Notları

## Görev C1 — Belirli bir notun üzerinde kalma olasılığı

Bir sınavın notları ortalama 70, standart sapma 12 ile normal
dağılıyor olsun. Rastgele seçilen bir öğrencinin **85'in üzerinde**
not alma olasılığını hesaplayın. (İpucu: $P(X>85) = 1-P(X\le85)$.)

```{r}
#| eval: false
1 - pnorm(q = ____, mean = ____, sd = ____)
```

## Görev C2 — En başarılı %5'in sınırı

Sınıfın en başarılı **%5**'ine girmek için gereken notu (kesme
noktasını) bulun.

```{r}
#| eval: false
qnorm(p = ____, mean = 70, sd = 12)
```

------------------------------------------------------------------------

# Bölüm D — Üstel Dağılım: Bekleme Süreleri

## Görev D1 — Belirli bir süreden uzun bekleme

Bir ATM'de müşteriler arasında ortalama **3 dakika** geçiyor
(`rate = 1/3`). Bir sonraki müşterinin **5 dakikadan fazla** sürede
gelme olasılığını hesaplayın.

```{r}
#| eval: false
1 - pexp(q = ____, rate = 1/____)
```

## Görev D2 — Simülasyon ve karşılaştırma

`set.seed(2026)` ile 1000 müşteri arası bekleme süresi simüle edin,
histogramını çizin ve simülasyonun ortalamasını teorik ortalama
($1/\text{rate}$) ile karşılaştırın.

```{r}
#| eval: false
set.seed(2026)
bekleme_sureleri <- rexp(n = ____, rate = 1/3)
mean(bekleme_sureleri)
hist(bekleme_sureleri, main = "Bekleme Süresi Simülasyonu (dk)",
     xlab = "Dakika")
```

------------------------------------------------------------------------

# Çözümler

## A1 — Çözüm

```{r}
dbinom(x = 2, size = 20, prob = 0.03)
```

## A2 — Çözüm

```{r}
pbinom(q = 2, size = 20, prob = 0.03)
```

"En fazla 2" olasılığı, "tam olarak 0, 1 ve 2" olasılıklarının
toplamı olduğu için A1'deki tekil olasılıktan **daha büyüktür**.

## B1 — Çözüm

```{r}
dpois(x = 6, lambda = 4)
```

## B2 — Çözüm

```{r}
set.seed(2026)
gunluk_cagrilar <- rpois(n = 8, lambda = 4)
gunluk_cagrilar
hist(gunluk_cagrilar, main = "Saatlik Çağrı Sayısı Simülasyonu",
     xlab = "Çağrı sayısı")
```

Sekiz saatlik simülasyonda saatlik çağrı sayısı ortalama 4 civarında
dağılır, ancak Poisson dağılımının doğası gereği bazı saatlerde bu
sayı belirgin biçimde daha düşük veya yüksek çıkabilir.

## C1 — Çözüm

```{r}
1 - pnorm(q = 85, mean = 70, sd = 12)
```

## C2 — Çözüm

```{r}
qnorm(p = 0.95, mean = 70, sd = 12)
```

Bu notun **üzerinde** alanlar sınıfın en başarılı %5'ini oluşturur;
bu yüzden `p = 0.95` (yani en düşük %95'i kapsayan sınır) kullanılır.

## D1 — Çözüm

```{r}
1 - pexp(q = 5, rate = 1/3)
```

## D2 — Çözüm

```{r}
set.seed(2026)
bekleme_sureleri <- rexp(n = 1000, rate = 1/3)
mean(bekleme_sureleri)
hist(bekleme_sureleri, main = "Bekleme Süresi Simülasyonu (dk)",
     xlab = "Dakika")
```

Simülasyonun ortalaması teorik değere ($1/\text{rate} = 3$ dakika)
yakın çıkar; histogram da üstel dağılıma özgü, sıfıra yakın
değerlerde yoğunlaşıp sağa doğru uzayan (sağa çarpık) bir şekil
gösterir.
