---
title: "Modül 09: Tahmin ve Güven Aralıkları"
author: "Prof. Dr. Hakan Mehmetcik"
date: "`r Sys.Date()`"
lang: tr
format:
  revealjs:
    theme: simple
    slide-number: true
    toc: true
    toc-depth: 2
    incremental: true
    code-overflow: scroll
    code-line-numbers: false
    transition: fade
    math: mathjax
editor: visual
execute:
  echo: true
  warning: false
  message: false
  cache: false
df-print: kable
knitr:
  opts_chunk:
    fig.width: 8
    fig.height: 4.2
    dpi: 110
    dev: "cairo_pdf"
---

## Öğrenme Hedefleri

Bu oturumun sonunda:

-   **Nokta tahmini** ile **aralık tahmini** arasındaki farkı açıklayabileceksiniz
-   **Z-skoru**nu hesaplayıp yorumlayabileceksiniz
-   Bir **güven aralığının** unsurlarını (güven düzeyi, standart hata, kritik değer) sayabileceksiniz
-   Ne zaman **z**, ne zaman **t** dağılımı kullanılacağına karar verebileceksiniz
-   **Güven aralığı** ile **tahmin aralığı** arasındaki farkı ayırt edebileceksiniz

------------------------------------------------------------------------

## Tahmin (Estimation)

Örneklem verilerini kullanarak popülasyondaki bilinmeyen bir parametreyi tahmin etmek.

-   **Nokta Tahmini:** tek bir en iyi tahmin (örn. örneklem ortalaması)
-   **Aralık Tahmini:** parametrenin düşmesi muhtemel olduğu bir aralık + güven düzeyi

> "Ortalama boyun 165–175 cm arasında olduğuna %95 güveniyoruz" — bu bir **aralık tahminidir**.

------------------------------------------------------------------------

## Z-Skoru

$$z = \frac{X - \mu}{\sigma}$$

-   **X:** Değer
-   $\mu$: Ortalama
-   $\sigma$: Standart sapma

Z-skoru, bir değeri **standart sapma cinsinden** ortalamaya olan uzaklığıyla ifade eder.

------------------------------------------------------------------------

## Z-Skoru — R'da İki Eşdeğer Yol

```{r}
# Doğrudan: ortalaması 100, ss 15 olan dağılımda 110'un altında kalma olasılığı
pnorm(110, mean = 100, sd = 15)
```

```{r}
# Z-skoru üzerinden aynı soru
z <- (110 - 100) / 15
pnorm(z)
```

İkisi de **aynı sonucu** verir — z-skoru yalnızca ölçeği değiştirir, dağılımın şeklini değil.

------------------------------------------------------------------------

## Aralık Tahmini

IQ dağılımı $\mu=100, \sigma=15$ olsun. 89 ile 101 arasında olma olasılığı?

```{r}
having_89 <- pnorm(89, 100, 15)
having_101 <- pnorm(101, 100, 15)
having_101 - having_89
```

Üst sınırın kümülatif olasılığından, alt sınırınkini çıkarıyoruz.

------------------------------------------------------------------------

## Güven Aralığının Unsurları

1.  **Güven Düzeyi:** genellikle %90, %95 veya %99
2.  **Standart Hata (SE):** $SE = \sigma/\sqrt{n}$
3.  **Kritik Değer:** z (büyük örneklem) veya t (küçük örneklem)
4.  **Nokta Tahmini:** genellikle $\bar{x}$

$$\text{Güven Aralığı} = \bar{x} \pm (z_{\alpha/2} \times SE)$$

------------------------------------------------------------------------

## Güven Aralığı — Örnek

Örneklem ortalaması 100, $\sigma=15$, $n=30$, güven düzeyi %95:

```{r}
x_bar <- 100
sigma <- 15
n <- 30
z <- qnorm(0.975)  # %95 için kritik z

se <- sigma / sqrt(n)
c(x_bar - z * se, x_bar + z * se)
```

------------------------------------------------------------------------

## En Sık Yapılan Hata

```r
# YANLIŞ — confidence'ın kendisi ikiye bölünüyor
z <- qnorm(1 - confidence / 2)

# DOĞRU — önce alpha = 1 - confidence hesaplanır
alpha <- 1 - confidence
z <- qnorm(1 - alpha / 2)
```

`confidence = 0.99` için: yanlış kod $z\approx0.01$, doğru kod $z\approx2.58$ verir.

------------------------------------------------------------------------

## Z mi, t mi?

| Durum | Kullanım |
|----|----|
| Büyük örneklem ($n \ge 30$) | `qnorm` / z-tablosu |
| Küçük örneklem ($n < 30$) **ve** $\sigma$ bilinmiyor | `qt` / t-tablosu |

`qt(p, df)`'de `df` = serbestlik derecesi = $n-1$.

------------------------------------------------------------------------

## `t.test()` ile Otomatik Hesaplama

```{r}
notlar <- c(45, 50, 48, 52, 55, 47, 49, 51, 53, 50)
sonuc <- t.test(notlar, conf.level = 0.95)
sonuc$conf.int
```

Tek komutla hem hipotez testi hem güven aralığı — ham veri varsa en pratik yol.

------------------------------------------------------------------------

## Güven Aralığı vs. Tahmin Aralığı

::: columns
::: {.column width="50%"}
**Güven Aralığı (CI)**

-   Neyi arar? **Ortalamayı**
-   "Sınıfın boy ortalaması kaç?"
-   $n$ arttıkça **daralır**
:::

::: {.column width="50%"}
**Tahmin Aralığı (PI)**

-   Neyi arar? **Tek bir gözlemi**
-   "Sıradaki öğrencinin boyu kaç?"
-   $n$ artsa da **çok daralmaz**
:::
:::

------------------------------------------------------------------------

## CI vs PI — R ile Görelim

```{r}
set.seed(123)
notlar <- rnorm(100, mean = 50, sd = 10)
model <- lm(notlar ~ 1)

ci <- predict(model, interval = "confidence", level = 0.95)[1, ]
pi_araligi <- predict(model, interval = "prediction", level = 0.95)[1, ]

round(ci[c("lwr","upr")], 1)
round(pi_araligi[c("lwr","upr")], 1)
```

Tahmin aralığı gözle görülür şekilde daha geniş.

------------------------------------------------------------------------

## Özet

-   **Nokta tahmini:** tek sayı — **Aralık tahmini:** sayı + güven düzeyi
-   **Z-skoru:** değeri standart sapma cinsinden ifade eder
-   **Güven aralığı:** $\bar{x} \pm (\text{kritik değer} \times SE)$
-   **Büyük örneklem → z, küçük örneklem → t**
-   **CI ortalamayı, PI tek bir gözlemi** hedefler

## Sırada Ne Var?

-   Bu haftanın **alıştırmaları** ve **rehberli lab**'ı depoda
-   Final sınavı, 6.–12. oturumlarda ağırlıklı — bu modül kapsam içinde
