---
title: "Modül 09 — Rehberli Laboratuvar"
subtitle: "Tahmin ve Güven Aralıkları"
author: "Prof. Dr. Hakan Mehmetcik"
date: "`r Sys.Date()`"
lang: tr
format: pdf
editor: visual
execute:
  echo: true
  warning: true
  message: false
  cache: false
df-print: kable
knitr:
  opts_chunk:
    dev: "cairo_pdf"
---

## Bu Belge Nedir?

Bu bir **sınav provası değildir**; ders saatinde birlikte, bilgisayar başında yapılacak bir uygulama defteridir. Notlandırılmaz.

Belge iki bölümden oluşur:

-   **Görevler** (Bölüm A–D): her görevde ne yapmanız gerektiği yazılıdır ve altında **eksik bırakılmış** bir kod iskeleti vardır. `____` gördüğünüz yerleri siz dolduracaksınız. Bu kodlar render sırasında çalıştırılmaz — sizin RStudio'da elle tamamlamanız içindir.
-   **Çözümler** (belgenin sonu): tüm görevlerin çalışan hâli.

Her görevden sonra **bir cümleyle** sonucu yorumlayın (kod öbeğinin altına, düz metin olarak). Sınavda sizden istenecek olan kod yazmak değil, bu yorumu kurabilmektir.

Bu modülde kullanılan tüm fonksiyonlar (`pnorm`, `qnorm`, `qt`, `t.test` vb.) R'ın temel `stats` paketindendir; ek bir paket yüklemenize gerek yoktur.

------------------------------------------------------------------------

## Bölüm A — Nokta Tahmini ve Z-Skoru

### Görev A1 — Bireysel değerin olasılığı

Bir üniversitenin giriş sınavı puanları ortalaması 500, standart sapması 80 olan bir normal dağılım izliyor. Rastgele seçilen bir öğrencinin puanının **420'den düşük** olma olasılığını hesaplayın.

```{r}
#| eval: false
pnorm(____, mean = ____, sd = ____)
```

### Görev A2 — Z-skoru ile aynı soruyu çözün

Aynı soruyu önce z-skorunu hesaplayıp sonra standart normal dağılımda çözün. (İpucu: $z = (X-\mu)/\sigma$)

```{r}
#| eval: false
z <- (420 - ____) / ____
pnorm(z)
```

Görev A1 ve A2'deki sonuçlar birbirine eşit çıkmalı — neden?

------------------------------------------------------------------------

## Bölüm B — Aralık Tahmini

### Görev B1 — İki sınır arasındaki olasılık

Aynı sınavda, puanı **450 ile 550 arasında** olan bir öğrencinin olasılığını hesaplayın. (İpucu: üst sınırın kümülatif olasılığından alt sınırınkini çıkarın.)

```{r}
#| eval: false
ust <- pnorm(____, mean = 500, sd = 80)
alt <- pnorm(____, mean = 500, sd = 80)
ust - alt
```

------------------------------------------------------------------------

## Bölüm C — Güven Aralığı: Manuel Hesaplama

Bir anket şirketi, 150 kişilik bir örneklemde günlük ortalama ekran süresini **4.2 saat**, standart sapmayı **1.1 saat** olarak ölçtü. **%95 güven aralığını** manuel olarak hesaplayın.

### Görev C1 — Bileşenleri tanımlayın

```{r}
#| eval: false
x_bar <- ____   # örneklem ortalaması
s <- ____       # standart sapma
n <- ____       # örneklem büyüklüğü
guven <- 0.95
```

### Görev C2 — Kritik z-değerini ve standart hatayı hesaplayın

```{r}
#| eval: false
alpha <- 1 - guven
z <- qnorm(1 - alpha / ____)
se <- s / sqrt(____)
```

### Görev C3 — Alt ve üst sınırı hesaplayın

```{r}
#| eval: false
alt_sinir <- x_bar - z * se
ust_sinir <- x_bar + z * se
c(alt_sinir, ust_sinir)
```

**Dikkat:** Görev C2'de `qnorm(1 - guven / 2)` YAZMAYIN — bu yaygın bir hatadır (bkz. ders notu). Doğrusu her zaman `1 - alpha/2`'dir, `alpha = 1 - güven`.

------------------------------------------------------------------------

## Bölüm D — `t.test` ile Otomatik Hesaplama

Elinizde artık özet sayılar değil, **ham veri** var: 8 öğrencinin sınav sonrası anket memnuniyet puanı (10 üzerinden):

```
7, 8, 6, 9, 7, 8, 5, 9
```

### Görev D1 — Veriyi tanımlayın ve t.test çalıştırın

```{r}
#| eval: false
puanlar <- c(____, ____, ____, ____, ____, ____, ____, ____)
sonuc <- t.test(puanlar, conf.level = ____)
sonuc$conf.int
```

### Görev D2 — Neden `t.test`, neden `qnorm` değil?

Bir cümleyle açıklayın: örneklem büyüklüğü küçükken (n\<30) ve popülasyon standart sapması bilinmiyorken hangi dağılım kullanılır ve `t.test` bunu sizin için nasıl otomatikleştirir?

------------------------------------------------------------------------

## Çözümler

### A1

```{r}
pnorm(420, mean = 500, sd = 80)
```

### A2

```{r}
z <- (420 - 500) / 80
pnorm(z)
```

İki sonuç eşittir çünkü z-skoru dönüşümü, dağılımın şeklini değil yalnızca ölçeğini değiştirir — `pnorm` hangi ölçekte çağrılırsa çağrılsın aynı kümülatif alanı verir.

### B1

```{r}
ust <- pnorm(550, mean = 500, sd = 80)
alt <- pnorm(450, mean = 500, sd = 80)
ust - alt
```

### C1–C3

```{r}
x_bar <- 4.2
s <- 1.1
n <- 150
guven <- 0.95

alpha <- 1 - guven
z <- qnorm(1 - alpha / 2)
se <- s / sqrt(n)

alt_sinir <- x_bar - z * se
ust_sinir <- x_bar + z * se
c(alt_sinir, ust_sinir)
```

### D1

```{r}
puanlar <- c(7, 8, 6, 9, 7, 8, 5, 9)
sonuc <- t.test(puanlar, conf.level = 0.95)
sonuc$conf.int
```

### D2

Örneklem küçük (n=8\<30) ve popülasyonun gerçek standart sapması bilinmiyor — yalnızca örneklemden tahmin ediliyor. Bu durumda normal dağılım yerine **t-dağılımı** kullanılır (kalın kuyruklu, küçük örneklemdeki ek belirsizliği hesaba katar). `t.test()` serbestlik derecesini (df=n-1), standart hatayı ve kritik t-değerini otomatik hesaplayıp güven aralığını `$conf.int` içinde döndürür — manuel formülle uğraşmanıza gerek kalmaz.
