---
title: "Modül 07 — Rehberli Laboratuvar"
subtitle: "Örnekleme ve Örneklem Dağılımı"
author: "Prof. Dr. Hakan Mehmetcik"
date: "`r Sys.Date()`"
lang: tr
format: pdf
editor: visual
execute:
  echo: true
  warning: true
  message: false
  cache: false
df-print: kable
knitr:
  opts_chunk:
    dev: "cairo_pdf"
    fig.width: 5.5
    fig.height: 3.2
    fig.align: "center"
---

## Bu Belge Nedir?

Bu bir **sınav provası değildir**; ders saatinde birlikte, bilgisayar
başında yapılacak bir uygulama defteridir. Notlandırılmaz.

Belge iki bölümden oluşur:

-   **Görevler** (Bölüm A–D): her görevde ne yapmanız gerektiği yazılıdır
    ve altında **eksik bırakılmış** bir kod iskeleti vardır. `____`
    gördüğünüz yerleri siz dolduracaksınız. Bu kodlar render sırasında
    çalıştırılmaz — sizin RStudio'da elle tamamlamanız içindir.
-   **Çözümler** (belgenin sonu): tüm görevlerin çalışan hâli.

::: callout-tip
## Nasıl çalışılır

Her görevden sonra **bir cümleyle** sonucu yorumlayın (kod öbeğinin
altına, düz metin olarak). Sınavda sizden istenecek olan kod yazmak
değil, bu cümleyi kurabilmektir.
:::

Başlamadan önce paketleri yükleyin:

```{r}
library(dplyr)
library(gapminder)
library(here)
```

------------------------------------------------------------------------

# Bölüm A — Popülasyon Parametresi ve Örneklem İstatistiği

## Görev A1 — 2007 popülasyon ortalaması

`gapminder`'ın 2007 yılı kesitini popülasyon olarak alıp, yaşam
beklentisinin ($\mu$) ortalamasını hesaplayın.

```{r}
#| eval: false
populasyon_2007 <- gapminder |> filter(year == ____)
mean(populasyon_2007$____)
```

## Görev A2 — Örnekleme hatasını ölçün

`set.seed(2027)` ile sabitlenmiş, **15 ülkelik** bir örneklem çekin ve
örneklem ortalamasının popülasyon ortalamasından ne kadar saptığını
hesaplayın.

```{r}
#| eval: false
set.seed(____)
ornek_15 <- populasyon_2007 |> slice_sample(n = ____)
xbar_15 <- mean(ornek_15$lifeExp)

mean(populasyon_2007$lifeExp) - ____
```

------------------------------------------------------------------------

# Bölüm B — Tabakalı Örnekleme Uygulaması

## Görev B1 — Her kıtadan 3 ülke

`group_by()` ve `slice_sample()` birlikte kullanıldığında, **her
grup içinden ayrı ayrı** örneklem çekilir — bu, tabakalı örneklemenin
R'daki karşılığıdır. `set.seed(7)` ile her kıtadan 3 ülke seçin.

```{r}
#| eval: false
set.seed(____)
tabakali_ornek <- populasyon_2007 |>
  group_by(____) |>
  slice_sample(n = ____) |>
  ungroup()

tabakali_ornek |> select(country, continent)
```

## Görev B2 — Kaç kıta temsil ediliyor?

Örneklemde kaç **farklı** kıtanın bulunduğunu sayın.

```{r}
#| eval: false
tabakali_ornek |> distinct(____) |> nrow()
```

------------------------------------------------------------------------

# Bölüm C — Örnekleme Dağılımı İnşası

## Görev C1 — n = 10 için 500 örneklem

2007 kesitinin **kişi başı GSYİH**'sinden (`gdpPercap`), yerine
koyarak, büyüklüğü 10 olan 500 örneklem çekip her birinin ortalamasını
`xbar10` adlı bir vektörde toplayın.

```{r}
#| eval: false
set.seed(2027)
xbar10 <- replicate(
  ____,
  mean(sample(populasyon_2007$gdpPercap, size = ____, replace = ____))
)
```

## Görev C2 — Örnekleme dağılımının ortalama ve standart sapması

`xbar10`'un ortalamasını ve standart sapmasını hesaplayıp, popülasyon
ortalamasıyla ve teorik standart hata ($\sigma / \sqrt{n}$) ile
karşılaştırın.

```{r}
#| eval: false
mean(xbar10)
sd(xbar10)

mu_gdp <- mean(populasyon_2007$gdpPercap)
sigma_gdp <- sd(populasyon_2007$gdpPercap)

mu_gdp
sigma_gdp / sqrt(____)
```

------------------------------------------------------------------------

# Bölüm D — Merkezi Limit Teoremi'ni Gözlemleyin

## Görev D1 — n = 40 için tekrarlayın

Görev C1'i, örneklem büyüklüğünü **40**'a çıkararak tekrarlayın
(`xbar40` adlı yeni bir vektöre kaydedin).

```{r}
#| eval: false
set.seed(2027)
xbar40 <- replicate(
  500,
  mean(sample(populasyon_2007$gdpPercap, size = ____, replace = TRUE))
)
```

## Görev D2 — İki dağılımı karşılaştırın

`xbar10` ve `xbar40`'ın histogramlarını yan yana çizip, hangisinin
daha dar (daha az yayılmış) ve daha normal görünümlü olduğunu
yorumlayın.

```{r}
#| eval: false
hist(____, main = "Örnekleme Dağılımı (n = 10)")
hist(____, main = "Örnekleme Dağılımı (n = 40)")
```

------------------------------------------------------------------------

# Çözümler

## A1 — Çözüm

```{r}
populasyon_2007 <- gapminder |> filter(year == 2007)
mean(populasyon_2007$lifeExp)
```

## A2 — Çözüm

```{r}
set.seed(2027)
ornek_15 <- populasyon_2007 |> slice_sample(n = 15)
xbar_15 <- mean(ornek_15$lifeExp)

mean(populasyon_2007$lifeExp) - xbar_15
```

Bu örneklemde fark negatif çıkar: tesadüfen seçilen 15 ülkenin yaşam
beklentisi ortalaması, popülasyon ortalamasının biraz **üzerinde**.
Farklı bir seed ile bu işaret ve büyüklük değişir — bu da tam olarak
örnekleme hatasının doğasıdır.

## B1 — Çözüm

```{r}
set.seed(7)
tabakali_ornek <- populasyon_2007 |>
  group_by(continent) |>
  slice_sample(n = 3) |>
  ungroup()

tabakali_ornek |> select(country, continent)
```

## B2 — Çözüm

```{r}
tabakali_ornek |> distinct(continent) |> nrow()
```

Beş kıtanın da temsil edildiğini görürsünüz. **Dikkat:** Okyanusya'da
`gapminder`'da yalnızca 2 ülke (Avustralya, Yeni Zelanda) bulunduğu
için, `replace = FALSE` (varsayılan) ile o kıtadan en fazla 2 ülke
seçilebilir — 3 istense bile. Bu, tabakalı örneklemenin pratik bir
sınırıdır: bir tabaka, istenen örneklem büyüklüğünden küçükse, o
tabakanın tamamı örnekleme girer.

## C1 — Çözüm

```{r}
set.seed(2027)
xbar10 <- replicate(
  500,
  mean(sample(populasyon_2007$gdpPercap, size = 10, replace = TRUE))
)
```

## C2 — Çözüm

```{r}
mean(xbar10)
sd(xbar10)

mu_gdp <- mean(populasyon_2007$gdpPercap)
sigma_gdp <- sd(populasyon_2007$gdpPercap)

mu_gdp
sigma_gdp / sqrt(10)
```

`xbar10`'un ortalaması popülasyon ortalamasına ($\mu$) yakındır ve
standart sapması teorik standart hataya ($\sigma / \sqrt{10}$)
yakındır — Merkezi Limit Teoremi'nin öngördüğü tam olarak budur.

## D1 — Çözüm

```{r}
set.seed(2027)
xbar40 <- replicate(
  500,
  mean(sample(populasyon_2007$gdpPercap, size = 40, replace = TRUE))
)
```

## D2 — Çözüm

```{r}
hist(xbar10, main = "Örnekleme Dağılımı (n = 10)")
hist(xbar40, main = "Örnekleme Dağılımı (n = 40)")
```

`xbar40`'ın histogramı belirgin biçimde daha **dar** (standart hata
küçüldüğü için) ve daha **simetrik/normal** görünümlüdür. `xbar10`
hâlâ hafifçe sağa çarpık bir iz taşır — çünkü popülasyonun (`gdpPercap`)
kendisi sağa çarpıktır ve n = 10, CLT'nin tam devreye girmesi için
n = 40'tan daha küçüktür.
