---
title: "Modül 05 — Rehberli Laboratuvar"
subtitle: "Veri işleme: dplyr ve tidyr"
author: "Prof. Dr. Hakan Mehmetcik"
date: "`r Sys.Date()`"
lang: tr
format: pdf
editor: visual
execute:
  echo: true
  warning: true
  message: false
  cache: false
df-print: kable
knitr:
  opts_chunk:
    dev: "cairo_pdf"
    fig.width: 5.5
    fig.height: 3.2
    fig.align: "center"
---

## Bu Belge Nedir?

Bu bir **sınav provası değildir**; ders saatinde birlikte, bilgisayar
başında yapılacak bir uygulama defteridir. Notlandırılmaz.

Belge iki bölümden oluşur:

-   **Görevler** (Bölüm A–D): her görevde ne yapmanız gerektiği yazılıdır
    ve altında **eksik bırakılmış** bir kod iskeleti vardır. `____`
    gördüğünüz yerleri siz dolduracaksınız. Bu kodlar render sırasında
    çalıştırılmaz — sizin RStudio'da elle tamamlamanız içindir.
-   **Çözümler** (belgenin sonu): tüm görevlerin çalışan hâli.

::: callout-tip
## Nasıl çalışılır

Her görevden sonra **bir cümleyle** sonucu yorumlayın (kod öbeğinin
altına, düz metin olarak). Sınavda sizden istenecek olan kod yazmak
değil, bu cümleyi kurabilmektir.
:::

Başlamadan önce paketleri yükleyin ve verileri hazırlayın:

```{r}
library(dplyr)
library(tidyr)
library(gapminder)
library(readr)
library(here)

orgutler <- read_csv(here("data", "orgutler.csv"))
uyelikler <- read_csv(here("data", "orgut_uyelikleri.csv"))
genis <- read_csv(here("data", "gapminder_genis_yasam_beklentisi.csv"))
```

------------------------------------------------------------------------

# Bölüm A — `select()`, `filter()`, `arrange()`

## Görev A1 — Nüfusu kalabalık, GSYİH'si düşük

2007 yılında, nüfusu 20 milyonun üzerinde olan Afrika ülkelerini kişi
başı GSYİH'ye göre **azalan** sırada listeleyin.

```{r}
#| eval: false
gapminder |>
  filter(year == ____, continent == "Africa", pop > ____) |>
  arrange(____(gdpPercap)) |>
  select(country, gdpPercap)
```

## Görev A2 — Tek ülke, tek yıl

`gapminder` içinden yalnızca 2007 yılında Türkiye'ye ait satırı seçin
ve yalnızca `country`, `pop`, `gdpPercap` sütunlarını tutun.

```{r}
#| eval: false
gapminder |>
  filter(country == "____", year == ____) |>
  select(country, ____, ____)
```

------------------------------------------------------------------------

# Bölüm B — `mutate()`, `group_by()` + `summarize()`

## Görev B1 — Nüfusu milyon cinsinden ifade edin

`pop` sütunu tek tek kişi sayısını veriyor; okunması güç. Türkiye için
2007 nüfusunu milyon cinsinden gösteren yeni bir sütun türetin.

```{r}
#| eval: false
gapminder |>
  filter(year == 2007, country == "Turkey") |>
  ____(nufus_milyon = pop / 1e6) |>
  select(country, pop, nufus_milyon)
```

## Görev B2 — Kıtaya göre ortalama GSYİH

2007 için her kıtanın ortalama kişi başı GSYİH'sini hesaplayın ve en
yüksekten en düşüğe sıralayın. Hangi kıta en yüksek?

```{r}
#| eval: false
gapminder |>
  filter(year == 2007) |>
  group_by(____) |>
  summarise(ort_gdp = round(mean(____))) |>
  arrange(desc(____))
```

------------------------------------------------------------------------

# Bölüm C — `pivot_longer()`, `pivot_wider()`

`genis`, ülke başına bir satır ve her yıl için ayrı bir sütun içeren
(geniş formatlı) bir yaşam beklentisi tablosudur.

## Görev C1 — Bir ülkeyi düzenli hâle getirin

Yalnızca Türkiye'ye ait satırı alın ve yılları tek bir `yil`
sütununda, yaşam beklentisi değerlerini de tek bir `yasam` sütununda
toplayacak şekilde uzun forma çevirin.

```{r}
#| eval: false
genis |>
  filter(country == "____") |>
  pivot_longer(
    cols = `1952`:`2007`,
    names_to = "____",
    values_to = "____"
  )
```

## Görev C2 — Bir rapor tablosu üretin

`gapminder`'dan 1952, 1982 ve 2007 yıllarını alıp, her kıtanın o
yıllardaki ortalama kişi başı GSYİH'sini hesaplayın; sonucu yılların
sütun olduğu geniş bir tabloya dönüştürün.

```{r}
#| eval: false
gapminder |>
  filter(year %in% c(1952, 1982, 2007)) |>
  group_by(continent, year) |>
  summarise(ort = round(mean(gdpPercap)), .groups = "drop") |>
  pivot_____(names_from = ____, values_from = ort)
```

------------------------------------------------------------------------

# Bölüm D — Birleştirmeler (Joins)

## Görev D1 — Bir örgütün kaç üyesi `gapminder`'da var?

`uyelikler` tablosundan yalnızca NATO satırlarını alın, ardından
`gm2007`'de (2007 yılına filtrelenmiş gapminder) bu ülkelerden kaç
tanesinin bulunduğunu `semi_join()` ile bulun.

```{r}
#| eval: false
gm2007 <- gapminder |> filter(year == 2007)
nato_uyeleri <- uyelikler |> filter(orgut_kodu == "____")

gm2007 |>
  ____join(nato_uyeleri, by = c("country" = "ulke")) |>
  nrow()
```

## Görev D2 — Kapsam boşluğunu bulun

`gapminder`'daki Asya ülkelerinden hangileri incelediğimiz dört örgütün
(AB, NATO, ASEAN, MERCOSUR) hiçbirine üye değil? Kaç tane olduğunu da
belirtin.

```{r}
#| eval: false
gm2007 |>
  filter(continent == "____") |>
  ____join(uyelikler, by = c("country" = "ulke")) |>
  select(country)
```

## Görev D3 — Yorum

Görev D2'deki listeye bakınca, listelenen ülkelerin çoğunun **Orta
Doğu** ülkeleri olduğunu fark edeceksiniz. Bunun "bu ülkeler hiçbir
bölgesel örgüte üye değil" anlamına gelip gelmediğini bir cümleyle
tartışın. (İpucu: elinizdeki üyelik tablosu yalnızca **dört** örgütü
içeriyor.)

------------------------------------------------------------------------

# Çözümler

## A1 — Çözüm

```{r}
gapminder |>
  filter(year == 2007, continent == "Africa", pop > 20e6) |>
  arrange(desc(gdpPercap)) |>
  select(country, gdpPercap)
```

## A2 — Çözüm

```{r}
gapminder |>
  filter(country == "Turkey", year == 2007) |>
  select(country, pop, gdpPercap)
```

## B1 — Çözüm

```{r}
gapminder |>
  filter(year == 2007, country == "Turkey") |>
  mutate(nufus_milyon = pop / 1e6) |>
  select(country, pop, nufus_milyon)
```

## B2 — Çözüm

```{r}
gapminder |>
  filter(year == 2007) |>
  group_by(continent) |>
  summarise(ort_gdp = round(mean(gdpPercap))) |>
  arrange(desc(ort_gdp))
```

Okyanusya en yüksek ortalama kişi başı GSYİH'ye sahip — ama yalnızca 2
ülkeden oluştuğu için (Avustralya, Yeni Zelanda) bu ortalama az sayıda
gözleme dayanıyor; Avrupa'nın 30 ülkelik ortalaması istatistiksel
olarak daha güvenilir bir karşılaştırma sunar.

## C1 — Çözüm

```{r}
genis |>
  filter(country == "Turkey") |>
  pivot_longer(
    cols = `1952`:`2007`,
    names_to = "yil",
    values_to = "yasam"
  )
```

## C2 — Çözüm

```{r}
gapminder |>
  filter(year %in% c(1952, 1982, 2007)) |>
  group_by(continent, year) |>
  summarise(ort = round(mean(gdpPercap)), .groups = "drop") |>
  pivot_wider(names_from = year, values_from = ort)
```

## D1 — Çözüm

```{r}
gm2007 <- gapminder |> filter(year == 2007)
nato_uyeleri <- uyelikler |> filter(orgut_kodu == "NATO")

gm2007 |>
  semi_join(nato_uyeleri, by = c("country" = "ulke")) |>
  nrow()
```

## D2 — Çözüm

```{r}
gm2007 |>
  filter(continent == "Asia") |>
  anti_join(uyelikler, by = c("country" = "ulke")) |>
  select(country) |>
  nrow()
```

25 ülke — Asya'daki 33 ülkeden 25'i (Kamboçya, Endonezya, Malezya,
Myanmar, Filipinler, Singapur, Tayland, Vietnam **dışındaki**
hepsi) bu dört örgütün hiçbirine üye değil.

## D3 — Çözüm (tartışma)

Hayır. Sonuç yalnızca elimizdeki **dört örgütün** üyelik listesine
göre bir boşluk gösteriyor; Orta Doğu ülkelerinin çoğu Arap Ligi,
Körfez İşbirliği Konseyi (KİK) veya İslam İşbirliği Teşkilatı gibi
başka bölgesel örgütlere üyedir — ama bu tablo o örgütleri hiç
içermiyor. `anti_join()` yalnızca **sizin veri setinizdeki** boşluğu
gösterir; dünyadaki gerçek boşluğu değil. Ders notundaki AB örneğinde
gördüğümüz uyarının aynısı burada da geçerli.
