---
title: "Modül 05 — Alıştırmalar"
subtitle: "Veri işleme: dplyr ve tidyr"
author: "Prof. Dr. Hakan Mehmetcik"
date: "`r Sys.Date()`"
lang: tr
format: pdf
editor: visual
execute:
  echo: true
  warning: true
  message: false
  cache: false
df-print: kable
---

## Bu Alıştırmalar Hakkında

Bu alıştırmalar **notlandırılmaz ve teslim edilmez.** Amacı, sınavdan
önce kendi durumunuzu ölçebilmenizdir. Sınav soruları da bu biçimde
(çoktan seçmeli, tek doğru cevap) kurgulanır.

Her soru 4 şıklıdır ve yalnızca **bir tanesi** doğrudur. Sınavda
bilgisayar olmayacak; önce kâğıt üzerinde düşünün, R'da doğrulamayı
sonraya bırakın.

Cevaplarınızı not edin, sonra `05_modul_cevap_anahtari.qmd` dosyasıyla
karşılaştırın.

------------------------------------------------------------------------

## Bölüm A — `select()`, `filter()`, `arrange()`

**1.** `gapminder |> select(country, year)` kodu ne yapar?

a\) Yalnızca `country` ve `year` sütunlarını tutar, diğer tüm sütunları
atar\
b) Yalnızca `country` ve `year` değerlerine sahip satırları tutar\
c) Veri setini `country` ve `year`'a göre sıralar\
d) Veri setinden yalnızca `country` ve `year` sütunlarını siler

**2.** Aşağıdaki kod **sıfır satır** döndürüyor. Sorun nedir?

```{r}
#| eval: false
gapminder |> filter(continent == "Europe", continent == "Asia")
```

a\) `filter()` iki koşulu aynı anda kabul etmez\
b) Virgülle ayrılan koşullar **VE** (`&`) anlamına gelir; bir ülke aynı
anda hem Avrupa hem Asya kıtasında olamayacağı için hiçbir satır her
iki koşulu birden sağlamaz — istenen muhtemelen `|` (VEYA)\
c) `continent` sütunu sayısal olmadığı için `filter()` çalışmaz\
d) `gapminder` veri setinde `continent` sütunu yoktur

**3.** `gapminder |> arrange(gdpPercap)` çalıştırıldığında ilk satırda
hangi ülke görünür?

a\) Kişi başı GSYİH'si **en yüksek** olan ülke-yıl\
b) Kişi başı GSYİH'si **en düşük** olan ülke-yıl — `arrange()`
varsayılan olarak **artan** sırada sıralar\
c) Alfabetik olarak ilk sıradaki ülke\
d) Rastgele bir ülke; `arrange()` sıralama garantisi vermez

**4.** `filter(continent == "Africa" | continent == "Asia")` ile
`filter(continent %in% c("Africa", "Asia"))` arasındaki ilişki nedir?

a\) Farklı sonuç üretirler; `%in%` yalnızca sayısal sütunlarda
çalışır\
b) Aynı sonucu üretirler; ikisi de "Afrika **veya** Asya" kıtasındaki
satırları tutar, `%in%` çok sayıda seçenek olduğunda daha
okunaklıdır\
c) `%in%` yalnızca tek bir değerle karşılaştırma yapabilir\
d) `|` operatörü R'da tanımlı değildir

**5.** Aşağıdaki zincir çalıştırıldığında elde edilen tablo kaç
sütun içerir?

```{r}
#| eval: false
gapminder |>
  filter(year == 2007) |>
  select(country, lifeExp) |>
  arrange(desc(lifeExp))
```

a\) 6 (gapminder'ın tüm sütunları)\
b) 2 (`country` ve `lifeExp`) — `filter()` ve `arrange()` satırları
etkiler, sütun sayısını değiştirmez; sütun sayısını yalnızca
`select()` belirler\
c) 1, çünkü `arrange()` bir sütunu sıralama anahtarı olarak "tüketir"\
d) 0, çünkü `year == 2007` koşulu `select()`'ten sonra geçersizleşir

## Bölüm B — `mutate()`, `group_by()` + `summarize()`

**6.** `mutate()` ile `rename()` arasındaki temel fark nedir?

a\) İkisi de aynı işi yapar, yalnızca isimleri farklıdır\
b) `mutate()` yeni bir sütun **türetir** (değerleri hesaplar);
`rename()` mevcut bir sütunun yalnızca **adını** değiştirir, değerlerine
dokunmaz\
c) `rename()` yalnızca sayısal sütunlarda çalışır\
d) `mutate()` satır sayısını değiştirir, `rename()` değiştirmez

**7.** Aşağıdaki kod çalıştırıldığında `oran` sütunu her satırda
**1.0** çıkıyor. Sorun nedir?

```{r}
#| eval: false
gapminder |>
  filter(year == 2007) |>
  mutate(oran = pop / sum(pop))
```

a\) `mutate()` toplamla bölme işlemini desteklemez\
b) `sum(pop)` **tüm dünyanın** nüfus toplamını değil, gruplanmamış
tüm satırların toplamını almalıydı zaten — burada `group_by(continent)`
eksik olduğu için her satır kendi kıtasının payına değil, dünya
toplamına bölünüyor olması **beklenirdi**; sonucun 1.0 çıkması, kodun
`summarise()` ile karıştırıldığını, aslında `mutate()`'in satır
sayısını koruyarak her satıra dünya toplamını yaydığını gösterir\
c) `pop` sütunu metin (character) olarak kaydedilmiştir\
d) `year == 2007` filtresi hiçbir satır bırakmamıştır

**8.** `gapminder |> group_by(continent) |> summarise(m =
mean(lifeExp))` kodunun çıktısında kaç satır olur?

a\) 142 (gapminder'daki ülke sayısı kadar)\
b) 5 — `continent` sütununda kaç farklı kıta varsa (Africa, Americas,
Asia, Europe, Oceania) o kadar satır; `summarise()` her grubu tek
satıra indirger\
c) 1, çünkü `summarise()` her zaman tüm veriyi tek satıra indirger\
d) 12, çünkü veri setinde 12 farklı yıl vardır

**9.** `group_by()` sonrası `summarise()` **kullanmadan** doğrudan
`arrange()` çağırırsanız ne olur?

a\) Hata alırsınız; `group_by()` yalnızca `summarise()` ile birlikte
kullanılabilir\
b) Veri, gruplanmış hâliyle ama satır sayısı **değişmeden** sıralanır
— `group_by()` tek başına veriyi özetlemez, yalnızca sonraki işlemlerin
grup grup uygulanacağını işaretler\
c) Yalnızca ilk grup görüntülenir, diğerleri atılır\
d) Sütunlar alfabetik sıraya göre yeniden düzenlenir

**10.** Aşağıdaki zincir hangi soruya cevap verir?

```{r}
#| eval: false
gapminder |>
  filter(year == 2007, continent == "Asia", pop > 10e6) |>
  arrange(desc(lifeExp)) |>
  select(country, lifeExp) |>
  head(3)
```

a\) 2007'de dünyadaki en kalabalık 3 ülke hangileri?\
b) 2007'de, nüfusu 10 milyonun üzerindeki Asya ülkeleri arasında
yaşam beklentisi en yüksek 3 ülke hangileri?\
c) Asya kıtasındaki tüm ülkelerin ortalama yaşam beklentisi kaçtır?\
d) Hangi Asya ülkelerinin nüfusu tam olarak 10 milyondur?

## Bölüm C — Düzenli (Tidy) Veri, `pivot_longer()`, `pivot_wider()`

**11.** Aşağıdakilerden hangisi düzenli (tidy) verinin **üç
kuralından biri değildir**?

a\) Her değişken kendi sütununu oluşturur\
b) Her gözlem kendi satırını oluşturur\
c) Her veri seti en fazla 10 sütun içermelidir\
d) Her değer kendi hücresini oluşturur

**12.** Bir tabloda yıllar (`1952`, `1957`, ... `2007`) ayrı sütunlar
olarak yer alıyorsa, bu tablo neden tidy **değildir**?

a\) Çünkü sütun adları sayıyla başlamaktadır\
b) Çünkü "yıl" aslında bir **değişkendir**, ama burada bir değişken
olarak bir sütuna değil, 12 ayrı sütun **adına** dağıtılmıştır — bu,
"her değişken kendi sütununu oluşturur" kuralını ihlal eder\
c) Çünkü tablo çok fazla satır içermektedir\
d) Geniş formatlı hiçbir tablo R'da okunamaz

**13.** `pivot_longer(cols = \`1952\`:\`2007\`, names_to = "yil",
values_to = "yasam")` çalıştırdınız ama sonuçta `yil` sütununda yaşam
beklentisi sayıları, `yasam` sütununda ise yıllar görünüyor. Hata
nedir?

a\) `names_to` ve `values_to` argümanlarının yerleri karışmış:
`names_to`, eski **sütun adlarının** (yılların) gideceği yeni sütunu;
`values_to` ise eski **hücre değerlerinin** (yaşam beklentisi
sayılarının) gideceği yeni sütunu belirtir\
b) `pivot_longer()` fonksiyonu R'da mevcut değildir\
c) `cols` argümanına yanlış veri türü girilmiştir\
d) Bu davranış normaldir, `pivot_longer()` her zaman sütunları
karıştırır

**14.** `pivot_wider(names_from = year, values_from = ort)` kodu ne
yapar?

a\) `year` sütunundaki **değerleri** yeni sütun adlarına dönüştürür,
`ort` sütunundaki değerleri de bu yeni sütunların içeriği yapar —
`pivot_longer()`'ın tam tersi\
b) `year` ve `ort` sütunlarını siler\
c) Veriyi `year`'a göre alfabetik sıralar\
d) Yalnızca `year` sütununu yeniden adlandırır

**15.** Bir analiz raporunda "kıtaların 1987, 1997 ve 2007'deki
ortalama yaşam beklentisini tek bir tabloda, yılları sütun olarak"
göstermek istiyorsunuz. `group_by()` + `summarise()` sonrası hangi
fonksiyonu kullanmalısınız?

a\) `pivot_longer()`, çünkü rapor tabloları her zaman uzun formatta
olmalıdır\
b) `pivot_wider()`, çünkü hedef biçim (yıllar sütunlarda) geniş
formattır — analiz için uzun format tercih edilirken, sunum/rapor
için geniş format genellikle daha okunaklıdır\
c) `arrange()`, çünkü yalnızca sıralama gerekir\
d) `rename()`, çünkü yalnızca sütun adları değişecektir

## Bölüm D — Birleştirmeler (Joins)

**16.** `orgutler` (4 satır, örgüt bilgisi) ile `uyelikler` (60 satır,
ülke-örgüt eşleşmesi) tablolarını `inner_join(uyelikler, orgutler, by
= "orgut_kodu")` ile birleştirdiğinizde kaç satır elde edersiniz?

a\) 4, çünkü `orgutler` 4 satır içerir\
b) 64, iki tablonun satır sayısı toplanır\
c) 60 — `uyelikler`'deki her satır, `orgutler`'de eşleşen tek bir
örgüt bilgisiyle **genişletilir**; satır sayısı değişmez, yalnızca yeni
sütunlar (`orgut_adi`, `kurulus_yili`) eklenir\
d) 240, her ülke her örgütle eşleştirilir

**17.** `gm2007 |> left_join(uyelikler, by = c("country" = "ulke"))`
kodunda, hiçbir örgüte üye olmayan bir ülkenin `orgut_kodu` sütununda
ne görünür?

a\) O ülke tabloda tamamen kaybolur\
b) `NA` — `left_join()`, sol tablodaki (`gm2007`) **tüm satırları**
korur; sağ tabloda eşleşme yoksa yalnızca o sütunlar boş (`NA`)
kalır\
c) `0` (sıfır)\
d) Bir hata mesajı; `left_join()` eşleşmeyen satırlara izin vermez

**18.** `semi_join(x, y)` ile `inner_join(x, y)` arasındaki temel fark
nedir?

a\) Aynı işi yaparlar, yalnızca isimleri farklıdır\
b) `semi_join()`, `y`'de eşleşmesi olan `x` satırlarını **olduğu gibi**
tutar ve `y`'den hiçbir sütun eklemez; `inner_join()` ise eşleşen
satırları tutarken `y`'nin sütunlarını da ekler\
c) `semi_join()` yalnızca sayısal sütunlarda çalışır\
d) `inner_join()` satır sayısını asla değiştirmez, `semi_join()`
değiştirir

**19.** `anti_join()` bir araştırmacı için pratikte en çok ne için
kullanışlıdır?

a\) İki tabloyu birleştirip yeni sütunlar eklemek için\
b) Veri setindeki **kapsam boşluklarını** görmek için — ör. bir
listede olup diğerinde karşılığı olmayan gözlemleri (ülkeleri, kayıtları)
hızlıca ortaya çıkarmak\
c) Bir tabloyu alfabetik olarak sıralamak için\
d) Sayısal bir sütunun ortalamasını hesaplamak için

**20.** `gapminder$country` sütunu ile `uyelikler$ulke` sütununu
birleştirmek için `by = c("country" = "ulke")` yazmamızın sebebi
nedir?

a\) İki sütunun veri türü farklı olduğu için özel bir dönüşüm
gerekir\
b) İki tabloda **aynı bilgiyi tutan sütunların adları farklıdır**
(`country` vs. `ulke`); `by = c("sol_ad" = "sag_ad")` sözdizimi, join
fonksiyonuna hangi sütunun hangisiyle eşleştirileceğini açıkça
söyler\
c) Bu yazım yalnızca `anti_join()` için geçerlidir\
d) `by` argümanı olmadan hiçbir join fonksiyonu çalışmaz
