---
title: "Modül 04 — Rehberli Laboratuvar"
subtitle: "Tanımlayıcı istatistik"
author: "Prof. Dr. Hakan Mehmetcik"
date: "`r Sys.Date()`"
lang: tr
format: pdf
editor: visual
execute:
  echo: true
  warning: true
  message: false
  cache: false
df-print: kable
knitr:
  opts_chunk:
    dev: "cairo_pdf"
    fig.width: 5.5
    fig.height: 3.2
    fig.align: "center"
---

## Bu Belge Nedir?

Bu bir **sınav provası değildir**; ders saatinde birlikte, bilgisayar
başında yapılacak bir uygulama defteridir. Notlandırılmaz.

Belge iki bölümden oluşur:

-   **Görevler** (Bölüm A–D): her görevde ne yapmanız gerektiği yazılıdır
    ve altında **eksik bırakılmış** bir kod iskeleti vardır. `____`
    gördüğünüz yerleri siz dolduracaksınız. Bu kodlar render sırasında
    çalıştırılmaz — sizin RStudio'da elle tamamlamanız içindir.
-   **Çözümler** (belgenin sonu): tüm görevlerin çalışan hâli.

::: callout-tip
## Nasıl çalışılır

Her görevden sonra **bir cümleyle** sonucu yorumlayın (kod öbeğinin
altına, düz metin olarak). Sınavda sizden istenecek olan kod yazmak
değil, bu cümleyi kurabilmektir.
:::

Başlamadan önce paketleri yükleyin ve verileri hazırlayın:

```{r}
library(dplyr)
library(ggplot2)
library(gapminder)
library(here)

titanic <- read.csv(here("data", "titanic.csv"))
gm2007 <- gapminder |> filter(year == 2007)
```

------------------------------------------------------------------------

# Bölüm A — Kategorik Değişkenler

## Görev A1 — Frekans tablosu

`titanic` veri setinde `embarked` sütunu, yolcunun hangi limandan
bindiğini gösterir (C = Cherbourg, Q = Queenstown, S = Southampton).
Bu sütunun frekans ve oran tablosunu üretin.

```{r}
#| eval: false
titanic |>
  count(____) |>
  mutate(oran = round(n / sum(____), 3))
```

## Görev A2 — Çapraz tablo

Cinsiyet ile hayatta kalma arasındaki çapraz tabloyu, her cinsiyet
grubu içindeki oranla birlikte üretin.

```{r}
#| eval: false
titanic |>
  count(____, survived) |>
  group_by(____) |>
  mutate(oran = round(n / sum(n), 3)) |>
  ungroup()
```

## Görev A3 — Görselleştirme

A2'deki tabloyu `geom_bar(position = "fill")` ile bir çubuk grafiğe
dönüştürün.

```{r}
#| eval: false
titanic |>
  mutate(durum = factor(survived, labels = c("Kaybedildi", "Hayatta kaldı"))) |>
  ggplot(aes(x = ____, fill = ____)) +
  geom_bar(position = "____") +
  theme_minimal()
```

------------------------------------------------------------------------

# Bölüm B — Merkezi Eğilim

## Görev B1 — Ortalama, medyan, mod

`titanic$fare` (bilet ücreti) için ortalama ve medyanı hesaplayın.
Hangisi daha yüksek? Neden?

```{r}
#| eval: false
titanic |> summarise(ortalama = mean(____, na.rm = TRUE),
                      medyan = ____(fare, na.rm = TRUE))
```

## Görev B2 — Kendi mod fonksiyonunuz

Ders notundaki `mod_bul()` fonksiyonunu kullanarak `titanic$sex`
sütununun modunu bulun.

```{r}
#| eval: false
mod_bul <- function(x) {
  tablo <- table(x)
  names(tablo)[tablo == max(tablo)]
}

mod_bul(____)
```

## Görev B3 — Kıtaya göre ortalama yaşam beklentisi

`gm2007` verisinde her kıtanın ortalama yaşam beklentisini hesaplayın
(`group_by()` + `summarise()`). Hangi kıta en yüksek?

```{r}
#| eval: false
gm2007 |>
  group_by(____) |>
  summarise(ortalama_yasam = mean(____)) |>
  arrange(desc(____))
```

------------------------------------------------------------------------

# Bölüm C — Yayılım

## Görev C1 — Dört ölçü bir arada

`gm2007$gdpPercap` için aralık, IQR, varyans ve standart sapmayı tek
bir `summarise()` çağrısında hesaplayın.

```{r}
#| eval: false
gm2007 |>
  summarise(
    aralik = diff(range(____)),
    iqr = IQR(____),
    varyans = ____(gdpPercap),
    sd = sd(____)
  )
```

## Görev C2 — Yaş dağılımı: kutu grafiği

`titanic$age` için, yolcu sınıfına göre ayrılmış bir kutu grafiği
çizin (`geom_boxplot()`). Hangi sınıfın yaş yayılımı en geniş?

```{r}
#| eval: false
titanic |>
  mutate(sinif = factor(pclass)) |>
  ggplot(aes(x = ____, y = age)) +
  geom_____() +
  theme_minimal()
```

------------------------------------------------------------------------

# Bölüm D — İlişki

## Görev D1 — Korelasyon

`gm2007` içinde nüfus (`pop`) ile yaşam beklentisi (`lifeExp`)
arasındaki korelasyonu hesaplayın. Güçlü mü, zayıf mı?

```{r}
#| eval: false
cor(gm2007$____, gm2007$____)
```

## Görev D2 — Yorum

Bir önceki görevde bulduğunuz korelasyon **düşükse**, bunun "nüfus ile
yaşam beklentisi arasında hiçbir ilişki yok" anlamına gelip gelmediğini
bir cümleyle tartışın. (İpucu: korelasyon yalnızca *doğrusal* ilişkiyi
yakalar.)

------------------------------------------------------------------------

# Çözümler

## A1 — Çözüm

```{r}
titanic |>
  count(embarked) |>
  mutate(oran = round(n / sum(n), 3))
```

## A2 — Çözüm

```{r}
titanic |>
  count(sex, survived) |>
  group_by(sex) |>
  mutate(oran = round(n / sum(n), 3)) |>
  ungroup()
```

## A3 — Çözüm

```{r}
titanic |>
  mutate(durum = factor(survived, labels = c("Kaybedildi", "Hayatta kaldı"))) |>
  ggplot(aes(x = sex, fill = durum)) +
  geom_bar(position = "fill") +
  theme_minimal()
```

## B1 — Çözüm

```{r}
titanic |> summarise(ortalama = mean(fare, na.rm = TRUE),
                      medyan = median(fare, na.rm = TRUE))
```

Ortalama medyandan yüksek: bilet ücreti dağılımı sağa çarpık — az
sayıda çok pahalı bilet (1. sınıf süitleri) ortalamayı yukarı çekiyor.

## B2 — Çözüm

```{r}
mod_bul <- function(x) {
  tablo <- table(x)
  names(tablo)[tablo == max(tablo)]
}

mod_bul(titanic$sex)
```

## B3 — Çözüm

```{r}
gm2007 |>
  group_by(continent) |>
  summarise(ortalama_yasam = mean(lifeExp)) |>
  arrange(desc(ortalama_yasam))
```

## C1 — Çözüm

```{r}
gm2007 |>
  summarise(
    aralik = diff(range(gdpPercap)),
    iqr = IQR(gdpPercap),
    varyans = var(gdpPercap),
    sd = sd(gdpPercap)
  )
```

## C2 — Çözüm

```{r}
titanic |>
  mutate(sinif = factor(pclass)) |>
  ggplot(aes(x = sinif, y = age)) +
  geom_boxplot() +
  theme_minimal()
```

## D1 — Çözüm

```{r}
cor(gm2007$pop, gm2007$lifeExp)
```

## D2 — Çözüm (tartışma)

Korelasyon düşük çıkar (nüfus büyüklüğü ile yaşam beklentisi arasında
güçlü bir doğrusal ilişki yoktur). Ama bu, aralarında **hiçbir** ilişki
olmadığı anlamına gelmez — yalnızca *doğrusal* bir ilişki bulunmadığı
anlamına gelir; doğrusal olmayan bir örüntü (ör. U şeklinde bir ilişki)
`cor()` tarafından yakalanmaz. Bu, bir sonraki modüllerde saçılım
grafiklerine neden hâlâ bakmamız gerektiğinin de nedenidir.
